ACORDAO-COMPLETO-2387071

ACÓRDÃO 2963/2019 ATA 47/2019 - PLENÁRIO

VISTOS, relatados e discutidos estes autos de representação formulada pela empresa El Dorado Serviços Profissionais Eirelli - EPP, com fundamento no art. 113, §1º, da Lei 8.666/1993, reportando supostas irregularidades no edital do pregão eletrônico 57/2019, promovido pelo Senado Federal.
ACORDAM os Ministros do Tribunal de Contas da União, reunidos em Sessão Plenária, ante as razões expostas pelo Relator, em:
9.1. conhecer da presente representação, com fulcro no art. 113, §1º, da Lei 8.666/1993 c/c os arts. 235 e 237, VI, do RI/TCU para, no mérito, considera-la procedente;
9.2. com fundamento no art. 250, II, do RI/TCU, determinar à Diretoria-Geral do Senado Federal que se abstenha de prorrogar o contrato 53/2019, decorrente do pregão eletrônico 57/2019, adotando, tempestivamente, as medidas necessárias à realização de novo certame com vistas à sua substituição, em razão das seguintes irregularidades, observadas no edital da licitação:
9.2.1. fixação no edital de valores mínimos de salários superiores aos praticados pelo mercado, sem que a medida estivesse amparada na complexidade do objeto e/ou na necessidade de alocação de prestadores de serviço com qualificação diferenciada, em afronta ao art. 3º, caput, da Lei 8.666/1993;
9.2.2. fixação de jornada de trabalho de quarenta horas semanais, inferior às 44 previstas na convenção coletiva de trabalho 2019/2019 firmada entre o Seac/DF e o Sindiserviços/DF, em afronta ao art. 3º, caput, da Lei 8.666/1993;
9.2.3. ausência de cálculo de produtividade por servente considerando a diversidade de ambientes abrangidos pela contratação, impedindo o adequado dimensionamento do objeto, em afronta ao inciso IX do art. 6º da Lei 8.666/1993.
9.3. dar ciência desta decisão à representante e ao Senado Federal.
9.4. com fundamento no art. 169, II, do RI/TCU, arquivar os presentes autos, sem prejuízo do monitoramento, pela Selog, do cumprimento da medida determinada no subitem 9.2.

Representação sobre supostas irregularidades em edital de pregão eletrônico cujo objeto foi a prestação de serviços continuados de limpeza, conservação e higienização, com o fornecimento de mão de obra, todo o material de consumo, insumos e equipamentos necessários.

Senado Federal.

3. Interessados/Responsáveis:
3.1. Interessado: Senado Federal.

13.1. Ministros presentes: José Mucio Monteiro (Presidente), Walton Alencar Rodrigues, Benjamin Zymler, Augusto Nardes, Aroldo Cedraz, Raimundo Carreiro e Ana Arraes.
13.2. Ministros-Substitutos convocados: Augusto Sherman Cavalcanti e Marcos Bemquerer Costa.
13.3. Ministros-Substitutos presentes: André Luís de Carvalho e Weder de Oliveira (Relator).

ACORDAO-COMPLETO-2532215

Acórdão 823/2023 - Plenário

ACORDAO-COMPLETO-2395279

Acórdão 1356/2020 - Plenário

WEDER DE OLIVEIRA

Tratam os autos de representação formulada pela empresa El Dorado Serviços Profissionais Eirelli - EPP, com fundamento no art. 113, §1º, da Lei 8.666/1993, reportando supostas irregularidades no edital do pregão eletrônico 57/2019, promovido pelo Senado Federal.
O objeto do certame é a prestação de serviços continuados de limpeza, conservação e higienização nas dependências do Senado Federal, com o fornecimento de mão de obra, todo o material de consumo, insumos, equipamentos necessários e adequados à execução dos serviços, com valor estimado em R$ 27.801.416,60.
A representante relata, dentre outras irregularidades, que o edital fixou salários base para os cargos de encarregado geral, encarregado diurno, almoxarife, servente diurno e servente escala em valores muito superiores aos previstos na Convenção Coletiva de Trabalho (CCT) .
Afirma que, enquanto os salários-base para os cargos de almoxarife, encarregado geral e servente previstos na CCT 2019/2019 são de R$ 1.770,00, R$ 3.601,96 e R$ 1.198,87, respectivamente, o edital do pregão eletrônico previu R$ 2.181,82, R$ 9.850,82 e R$ 1.758,14, nessa ordem.
A Secretaria de Controle Externo de Aquisições Logísticas (Selog) submeteu os autos a meu gabinete e propôs conhecer da representação, deferir o pedido de concessão da medida cautelar, sem oitiva prévia, com fulcro no art. 276 do Regimento Interno/TCU, e realizar a oitiva do Senado Federal para que se manifestasse sobre os pontos abaixo, relativos ao pregão eletrônico 57/2019, bem como de alertá-lo quanto à possibilidade de o Tribunal vir a determinar a adoção de medidas para anulação dos atos decorrentes do certame (peça 5) .
Fundamentou suas conclusões nas seguintes análises (peça 5) :
"1. O representante alega, em suma, que: 
a) o edital fixou os salários-base em valores muito superiores ao estipulado na Convenção Coletiva de Trabalho (CCT) para os cargos de encarregado geral, encarregado diurno, almoxarife, servente diurno e servente escala; (p. 2) 
b) enquanto os salários-base para os cargos de almoxarife, encarregado geral e servente previstos na CCT 2019/2019 são de R$ 1.770,00, R$ 3.601,96 e R$ 1.198,87, o edital do Pregão Eletrônico 57/2019 previu R$ 2.181,82, R$ 9.850,82 e R$ 1.758,14, que significam aumentos de 23%, 221% e 46%, nessa ordem; (p. 3-6) 
c) não há qualquer justificativa plausível para impor valores tão altos, uma vez que entes públicos próximos ao Senado Federal que demandam das mesmas funções terceirizadas, tais como Ministério da Justiça e Ministério Público Federal, seguem o previsto na CCT; (p. 6) 
d) a fixação de preços mínimos dos salários com valores acima da CCT e dos praticados no mercado viola o princípio da livre iniciativa, previsto no inciso IV do art. 170 da Constituição Federal; (p. 6) 
e) a livre concorrência permite melhorar as condições de competitividade e a seleção da proposta mais vantajosa para a Administração, forçando as empresas ao constante aprimoramento; (p. 6) 
f) os valores estipulados na CCT não têm caráter aviltante, sendo suficiente para o empregado ter uma vida digna; (p. 6) 
g) não há ligação entre a fixação de valores absurdos e a obtenção de mão de obra qualificada, uma vez que os serviços a serem realizados não são de complexidade elevada; (p. 6) 
h) a fixação de preço mínimo para os salários acima dos constantes da CCT é ilegal e danosa ao erário; (p. 9) 
i) o Acórdão 2758/2018-TCU-Plenário, Relator Ministro Bruno Dantas, determinou ao Senado Federal que não prorrogasse contratação exatamente pelos mesmos fundamentos que ora se ataca; (p. 9) 
j) foi editada a Resolução 3/2019 em que o Presidente do Senado Federal assevera não se submeter às determinações do TCU; (p. 9) 
k) a jornada de trabalho prevista no edital para os cargos de encarregado diurno, almoxarife e servente diurno é de quarenta horas semanais, exigindo número maior de postos de trabalho e onerando a contratação, pois se respeitada a carga horária prevista na CCT, de 44 horas, haverá melhor aproveitamento dos recursos de mercado; e (p. 10) 
l) requer a suspensão cautelar do Pregão Eletrônico 57/2019, para que o Senado Federal explique as motivações que o fazem descumprir o Acórdão 2758/2018-TCU-Plenário e fixar salários exorbitantes sem qualquer justificativa (p. 15) .
 (...) 
D. MEDIDA CAUTELAR - AVALIAÇÃO DOS PRESSUPOSTOS
PERIGO DA DEMORA
 (...) 
2. Está configurado o pressuposto do perigo da demora uma vez que a sessão pública do Pregão Eletrônico 57/2019 foi realizada em 27/6/2019 e a contratação poderá ser realizada assim que o certame concluído, pois, conforme previsto no parágrafo quarto da cláusula primeira do oitavo termo aditivo (peça 4) ao Contrato 84/2016 (atual contrato de prestação de serviços objeto da licitação em análise - peça 3) , embora o fim da vigência do ajuste esteja previsto para 26/6/2019, há possibilidade de encerramento antecipado em caso de celebração de contratação decorrente de novo procedimento licitatório.
PERIGO DA DEMORA REVERSO
 (...) 
3. Embora o fim da vigência do Contrato 84/2016, com a prorrogação prevista no oitavo termo aditivo, esteja previsto para 26/9/2019, observa-se que a cláusula décima terceira do contrato prevê a possibilidade de prorrogações até o limite de sessenta meses, nos termos do art. 57, inciso II, da Lei 8.666/1993.
4. Dessa forma, entende-se afastado o perigo da demora reverso.
PLAUSIBILIDADE JURÍDICA
 (...) 
Análise quanto à plausibilidade jurídica e quanto à necessidade de adoção de medida cautelar
Impugnação aos termos do edital
5. O representante insurge-se contra os valores dos salários-base e contra a jornada de trabalho semanal previstos no edital do PE 57/2019 do Senado Federal, questões que foram alvo de impugnação ao edital, também por ele interposta, julgada improcedente pelo órgão (peça 1, p. 106-107) com base nos seguintes argumentos:
a) análise empreendida pela Secretaria de Patrimônio justificou a quantidade de postos de trabalho, que reflete a necessidade da Administração, considerando o teor do Anexo VI-B, IN 5/2017, do MPOG;
b) recorreu-se a dados e parâmetros aferidos pelo Senado no âmbito do Contrato 84/2016 para definição da produtividade da mão de obra, em face das características das áreas a serem limpas;
c) a estimativa de postos de trabalho relaciona-se diretamente à metragem das áreas, observadas a peculiaridade, a produtividade a periodicidade e a frequência necessárias à execução contratual, buscando sempre fatores econômicos favoráveis à Administração;
d) não prospera a alegação do impugnante de que a quantidade de postos de trabalho deve ser estabelecida tendo por único parâmetro a extensão máxima da jornada de trabalho das categorias profissionais;
e) os valores de remuneração do edital obedecem não apenas aos critérios de avaliação de produtividade estabelecidos na citada IN, mas principalmente à determinação constante da Resolução do Senado Federal 3/2019:
Art. 2º Os instrumentos convocatórios indicarão o número de postos de trabalho e os salários de cada atividade, que poderão ser definidos de acordo com os seguintes critérios:
I - valor fixado mediante justificativa baseada nas especificidades do Senado Federal;
II - valor médio apurado em pesquisa de custo de mercado referencial;
III - valor do piso fixado em convenção coletiva de trabalho.
§ 1º A justificativa referida no inciso I deverá considerar a exigência de melhor qualificação dos empregados da empresa prestadora de serviço, a necessidade de preservação da cultura organizacional do Senado Federal, a segurança dos serviços no ambiente parlamentar ou a experiência e a integração dos prestadores de serviço, entre outros aspectos, os quais serão submetidos à apreciação do Primeiro-Secretário.
f) a produtividade foi fixada objetivamente, estabelecendo parâmetros de eficiência e vantajosidade para o Senado Federal, razão pela qual entende-se justificado modelo questionado, o qual está em consonância com o prescrito na Resolução 3/2019;
g) o princípio da isonomia não deve ser reduzido à interpretação de que todos os trabalhadores, ainda que de mesma categoria profissional, estão condenados a receber somente o salário mínimo ou o valor mínimo salarial estipulado em Convenção Coletiva de Trabalho;
h) ao contrário do que alega a impugnante, cumprir a CCT não significa engessar os salários ao valor do piso nem impor as jornadas ao seu limite máximo; ela é um piso, ou seja, o mínimo que se deve pagar ao trabalhador, jamais um teto a impedir a concessão de condições mais vantajosas;
i) a admissão de Pedido de Reexame interposto contra os termos do Acórdão 2758/2018-TCU-Plenário resultou em efeito suspensivo aos subitens 9.3, 9.3.1 e 9.3.2 da referida deliberação; e
j) as condições estipuladas em edital asseguram a isonomia entre os licitantes, não havendo qualquer elemento que possa demonstrar o contrário.
Análise
6. Verifica-se que os valores estabelecidos no instrumento convocatório do Pregão Eletrônico 57/2019 são muito superiores aos previstos na CCT firmada entre sindicatos patronal e dos empregados (peça 1, p. 18-49) , ponto amplamente discutido no âmbito do TC Processo 017.172/2018-7, cujo mérito foi julgado por meio do Acórdão 2758/2018-TCU-Plenário, da relatoria do Ministro Bruno Dantas. Nessa deliberação, em vista da inexistência de fundamentação adequada por parte do órgão contratante (Senado Federal) , o Tribunal entendeu que a fixação de salários-base muito superiores aos previstos no instrumento de negociação coletiva de trabalho foi indevida.
7. Apesar do efeito suspensivo decorrente da admissão do Pedido de Reexame interposto pelo Senado Federal, o mérito do recurso ainda está pendente de julgamento. Dessa forma, destacam-se os argumentos que levaram a esse entendimento, sintetizados no parágrafo abaixo, extraído do voto condutor da citada deliberação:
[VOTO]
21. Assim, embora seja possível flexibilizar, em algumas situações, a regra de vedação à fixação de piso salarial mínimo para as contratações de serviços, não basta para esse propósito a simples alegação de que as tarefas a serem desenvolvidas são mais complexas. É necessário que o gestor comprove que, para o tipo de tarefa exigida, o mercado paga preços acima do mínimo estabelecido em convenções coletivas de trabalho. Em outras palavras, é preciso que o gestor comprove que os patamares fixados no edital estão compatíveis com os preços pagos pelo mercado em situações de complexidade semelhante, à luz do art. 3º da Lei 8.666/1993.
8. Pela similaridade com o caso ora analisado, entende-se pertinente solicitar ao Senado Federal que se manifeste sobre a questão e encaminhe ao Tribunal elementos que demonstrem a efetiva necessidade da fixação de salários-base com valores superiores aos previstos na CCT, nos termos do excerto acima reproduzido.
9. Ainda, é necessário solicitar ao órgão que encaminhe os estudos elaborados com vistas ao estabelecimento da quantidade de postos de trabalho prevista na contratação, indicando a produtividade adotada para cada uma das dependências do complexo arquitetônico e das residências oficiais do Senado Federal, e detalhando de que forma ela foi calculada, além de justificar a previsão de jornada semanal de quarenta horas para os cargos de encarregado diurno, almoxarife e servente, inferiores à prevista na CCT.
Diante dos questionamentos acima, entende-se configurado o pressuposto da plausibilidade jurídica."
Submetida a decisão ao Plenário, nos termos do art. 276, caput, e §1º, do RI/TCU, por sugestão do colegiado, o processo foi retirado de pauta, com proposta de reconsideração da decisão, em função dos possíveis efeitos da Resolução Senado 3/2019.
Em vista disso, revoguei a cautelar e determinei ao Senado que, com supedâneo no art. 250, V, do RI/TCU, se manifestasse sobre os pontos relativos ao pregão eletrônico 57/2019, nos termos propostos pela unidade instrutiva (peça 10) .
Promovida a oitiva da casa legislativa, realizou a Selog a análise dos argumentos apresentados, parcialmente reproduzida a seguir (peça 19) :
 "Item 'a': justifique a fixação no edital de salários-base superiores aos previstos na convenção coletiva de trabalho (CCT) atinente às categorias profissionais necessárias à prestação dos serviços, e comprove que, para as tarefas que serão desempenhadas, o mercado paga salários acima do piso estabelecido na CCT, tendo em vista o disposto no caput do art. 3º da Lei 8.666/93 e o entendimento do Tribunal sobre a matéria (Acórdão 2799/2017-TCU-Primeira Câmara) ;
Manifestação do órgão/entidade:
a) esclarece que o Senado Federal, atendendo à proposição da Comissão de Direitos Humanos (CDH) , editou a Resolução 3/2019, que dispõe sobre a contratação de serviços objeto de execução indireta pelo órgão (peça 17, p. 9) ;
b) a Resolução 3/2019 determina que os instrumentos convocatórios devem indicar, além do número de postos de trabalho, os salários de cada atividade (peça 17, p. 10) ;
c) o § 2º do art. 1º da norma estabelece que os postos de trabalho ocupados atualmente em decorrência da contratação de serviços objeto de execução indireta poderão ser mantidos com o pagamento dos valores atualmente praticados nas planilhas de custos (peça 17, p. 10) ;
d) a Secretaria de Patrimônio do órgão teria destacado que, no seu entender, em que pese o dispositivo ser mais explícito quanto às prorrogações, a previsão também abarcaria as novas contratações que aproveitam nos postos de serviços os empregados das empresas sucedidas (peça 17, p. 10) ;
e) se a Constituição Federal diz ser direito do trabalhador a irredutibilidade de salário e a CCT do presente caso impõe o aproveitamento dos colaboradores da empresa sucedida nos casos de nova contratação (CCT Sindiserviço 2019, Cláusula Vigésima Nona) , não seria razoável deduzir que a diferença entre os valores salariais pagos no contrato vigente (se maior) e o piso fixado para a categoria na CCT, fosse custeado pela nova empresa contratada, razão pela qual houve a manutenção dos salários já praticados no contrato vigente (peça 17, p. 11) ;
f) a Secretaria de Patrimônio relata que os salários das categorias previstas no edital do PE 57/2019 vêm sendo praticados no Senado Federal há, ao menos, quinze anos (peça 17, p. 12) ;
g) a Cláusula Quarta do Contrato 2004/077, estabelecido com a empresa Projel, previa incremento de 1,3% sobre o salário normativo da categoria, decisão, certamente, orientada pelas condições econômicas e orçamentárias da época (peça 17, p. 12) ;
h) as instruções dos procedimentos da fase interna adotavam como parâmetro o valor salarial do contrato vigente à época, entretanto, após o entendimento da Corte de Contas no sentido da proibição, foram utilizadas como justificativa as cláusulas de continuidade constantes das convenções coletivas de trabalho, o princípio da irredutibilidade do salário (CF, art. 7º, inciso VI) , bem como a Súmula 331 do Tribunal Superior do Trabalho - TST (peça 17, p. 13) ;
i) a justificativa para a fixação dos salários das categorias no instrumento convocatório tem amparo na Resolução 3/2019, art. 1º, § 2º, do Senado Federal e o escopo pretendido com a norma é evitar o descenso salarial dos trabalhadores da empresa sucedida, por ocasião do aproveitamento dos empregados nos mesmos postos de trabalho pela empresa sucessora, em cumprimento à cláusula de continuidade da convenção coletiva de trabalho (peça 17, 13) ;
j) a disposição editalícia procurou atender ao princípio da irredutibilidade salarial, sendo que o parâmetro adotado para a fixação do padrão salarial levou em consideração os salários já praticados nos contratos de terceirização do Senado Federal (peça 17, p. 13) .
Análise:
6. No edital da licitação em análise, para os serventes, categoria que representa a parcela majoritária dos postos de serviço previstos, indicou-se salário-base com valor mínimo de R$ 1.758,14, ou seja, 46,65% superior ao piso estabelecido na Convenção Coletiva de Trabalho (CCT) firmado entre os sindicatos patronal e dos empregados. Embora conste da manifestação do órgão que os salários das categorias previstas no edital estariam sendo praticados há pelo menos quinze anos, segundo o próprio Senado Federal, o Contrato 2004/077 estabelecia incremento de apenas 1,3% sobre o salário normativo da categoria, o que evidencia variação salarial.
7. Cabe salientar que as contratações públicas estão submetidas ao princípio da economicidade, o que implica a necessidade de que preços superiores aos praticados pelo mercado sejam justificados. Segundo o entendimento que predomina no TCU, tal como exposto no voto condutor do Acórdão 2758/2018-TCU-Plenário, Relator Bruno Dantas, a fixação de salários acima dos valores mínimos previstos em convenção coletiva deve estar lastreada, diante da complexidade do objeto, na necessidade de profissionais mais qualificados, condição que não foi devidamente apresentada na contratação em análise. Nesse mesmo sentido, transcreve-se excerto do voto que subsidiou o Acórdão 1097/2019-TCU-Plenário, relatado pelo Ministro Bruno Dantas, que analisou, de forma aprofundada, a matéria tratada neste tópico:
[VOTO]
45. Embora aceita em algumas situações, até mesmo pela jurisprudência deste Tribunal, essa prática [fixação de salário para serviços terceirizados] não se amolda perfeitamente ao art. 40, X, da Lei 8.666/1993, o qual dispõe que o edital indicará o critério de aceitabilidade de preços unitário e global, conforme o caso, permitida a fixação de preços máximos e vedados a fixação de preços mínimos.
46. De uma forma geral, a jurisprudência e a doutrina admitem essa prática em casos excepcionais. Para tanto, é essencial a assunção de dois requisitos: i) a justificativa de que os serviços demandem, por suas características e particularidades, demonstradas tecnicamente, a execução por profissional com nível de qualificação acima da média, comprovável objetivamente por exame de documentos exigidos no ato convocatório, a justificar a percepção de salários acima do piso da categoria profissional; e ii) a devida pesquisa de preços, que demonstre a compatibilidade com os preços de mercado, pelo menos para contratações similares, ou seja, que se demonstre que no mercado exista tal distinção salarial em função da qualificação do trabalhador.  
47. Como exceção, a fixação de salários não pode se embasar em justificativas genéricas ou simplórias. Ao contrário, essa estipulação deve ser alicerçada em robustos estudos antes da sua adoção, demonstrando que a medida seria primordial e imprescindível para o interesse público ali envolvido.
[...]
52. Outra consequência sensível da fixação de salários, pela Administração, em contratos com dedicação exclusiva de mão de obra é o aumento da pessoalidade na escolha e continuidade do labor, chegando à quase 'perpetuação' de terceirizados em alguns entes. Ao fixar os salários, os contratantes sinalizam a continuidade dos contratos de trabalho aos terceirizados que lá estão nos mesmos níveis remuneratórios que sempre receberam. Isso acontece devido à suposta impossibilidade de redução salarial de empregados, preservada pela fixação dos salários, que, via de regra, não serão inferiores aos que estariam vigentes no contrato a ser substituído.
53. Ou seja, induz-se a uma perpetuação dessa prática nos contratos subsequentes, pois é razoável supor que alguns gestores almejem, com as terceirizações, a manutenção da equipe de trabalhadores que executam as atividades, por evidente quando os serviços estão sendo prestados a contento, mediante a contratação desses pela empresa vencedora do certame. Dessa forma, não haveria custo de capacitar novos colaboradores, especialmente em massa, como ocorreria na eventual mudança de todos os trabalhadores. 
54. Não é uma questão somente de estabelecer padrões compatíveis com eventuais demandas dos serviços, mas, sim, de assegurar aos atuais terceirizados a não redução salarial, caso sejam contratados por um licitante que venha a oferecer proposta mais econômica para a Administração em certame subsequente.
55. Como agravante, corre-se o risco de que o modelo de contratação de prestação de um determinado serviço com salários fixados e maior pessoalidade nas relações faça com que a adoção de modelos mais modernos, mais consentâneos com os avanços tecnológicos e metodológicos e com o princípio da eficiência, sejam atrasados ou mesmo preteridos. Privilegia-se a adoção de critério de medição e pagamento vinculado ou sujeito unicamente à disponibilização da mão de obra, a mera presença física do terceirizado, e não o produto ou resultado objetivamente mensurável, com a qualidade que se espera na terceirização de um serviço, modelagem que está em confronto com as diretrizes da IN 5/2017, conforme a letra 'd' do subitem 2.6 do Anexo V - Diretrizes Para Elaboração do Projeto Básico ou Termo de Referência.
56. Hoje, diante das vastas opções proporcionadas pelas ferramentas de tecnologia da informação, a exemplo da automação, da, até mesmo, inteligência de máquina, a Administração Pública não deve se pautar pelo modelo de contratação de postos de serviços ainda mais com fixação prévia de salários, sob pena de estimular e premiar modelagens ineficientes. 
[...]
58. Não excluo a possibilidade, por um lado, de que haja ganhos com a manutenção de terceirizados, pois há, em geral, custos de reposição quando da rotação de trabalhadores, especialmente com treinamento e qualificação em algumas atividades inerentes a determinado órgão ou entidade. No entanto, a fixação de salário não pode gerar 'grupos ou categorias' diferenciadas de terceirizados em determinados órgãos ou para determinadas atividades em detrimento de contratos que deveriam ser regidos, notadamente, pelos valores de mercado alcançados mediante disputa aberta em pregões eletrônicos, sem fixação de piso salarial. 
59. Um dos argumentos invocados para a defesa em favor do pagamento por postos de serviços com salário mínimo fixado pela Administração é a suposta segurança ao se afastar o risco de selecionar colaboradores com capacitação inferior à necessária. Ora, isto não é uma verdade absoluta, que tenha sido, até o momento, demonstrada objetivamente. Embora não haja muita dúvida de que certos patamares salariais sejam mais importantes para algumas atividades, especialmente para aquelas especiais em que se admita a fixação de salário, em geral, o balizador para tanto deveria ser o comportamento usual de mercado e não a Administração Pública contratante. 
60. Em nenhum momento abro qualquer margem de entendimento de que se pretenda com esta discussão precarizar os serviços ou incentivar o aviltamento salarial de terceirizados nas contratações de serviços promovidas pela Administração Pública. O que não se admite é a Administração Pública criar artificialmente um 'status' salarial privilegiado em alguns órgãos ou atividades sem que restem evidentes e transparentes as justificativas, os critérios, a oportunidade e os salários pesquisados, equilibrando, por óbvio, as necessidades e o interesse público com as práticas de mercado. 
[...]
67. De outra sorte, não podemos esquecer que a fixação de piso salarial imotivada ou dissonante dos valores de mercado para situações similares pode caracterizar dano ao erário por pagamentos indevidos, por estarem acima dos preços praticados pelo mercado, o que, per se, é duramente condenável. 
8. O argumento de que a fixação dos salários estaria embasada no princípio da irredutibilidade salarial (inciso VI do art. 7º da Constituição Federal) e na Resolução do Senado Federal 3/2019 será analisado adiante, em tópico específico.
Item 'b': justifique a previsão de jornada de trabalho semanal de quarenta horas para os cargos de encarregado diurno, almoxarife e servente, inferior às 44h previstas na CCT, situação que aumentaria indevidamente a quantidade de postos de trabalho necessários para a prestação dos serviços licitados, considerando o disposto no art. 3º caput c/c o art. 6º, inciso IX da Lei 8.666/93;
Manifestação do órgão/entidade:
a) as justificativas para o questionamento foram apresentadas pela Secretaria de Patrimônio do Senado Federal, conforme peça 17, p. 43-50;
b) até a contratação de 2010 (CT 2010/048) , a jornada era de 44 horas semanais, entretanto, ponderou-se sobre a necessidade do contingente aos sábados, já que, nesse dia da semana, os gabinetes administrativos e parlamentares e locais sensíveis, como biblioteca, arquivo e museu, ficam fechados (peça 17, p. 46) ;
c) a partir de 2016 (CT 2016/084) , adotou-se a jornada de 40 horas semanais, ficando estabelecida escala de 12 x 36 para a categoria servente, possibilitando a manutenção da limpeza apenas de áreas comuns nos finais de semana e feriados, sem o comprometimento dos postos durante a semana (peça 17, p. 46) ;
d) a medida também extinguiu o serviço noturno em 31 postos, desonerando a casa do pagamento de adicional noturno, conforme Quadro I (peça 17, p 46) ;
e) a alteração da jornada não possibilitaria a redução do quantitativo de profissionais, haja vista a queda de produtividade durante a semana (peça 17, p. 46) ;
f) caso houvesse redução de profissionais no quantitativo proporcional às 4 horas semanais a menor, haveria necessidade de dispensa de dois encarregados, 36 serventes, um servente de escala e seria indiferente para a categoria almoxarife (peça 17, p. 47) 
g) o art. 43 da IN-MP 2/2008, normativo que baseou as contratações, determinava que os serviços seriam contratados com base na área física a ser limpa, estabelecendo-se uma estimativa do custo por metro quadrado, observadas as peculiaridades, a produtividade, a periodicidade e a frequência de cada tipo de serviço e das condições do local objeto da contratação (peça 17, p . 47) ;
h) o parágrafo único autorizou os órgãos a utilizarem as experiências e parâmetros aferidos e resultantes de seus contratos anteriores para definir as produtividades da mão de obra, em face das características das áreas a serem limpas, buscando sempre fatores econômicos favoráveis à administração pública (peça 17, p. 47) ;
i) o parâmetro estabelecido foi definido pelo art. 44, onde ficou convencionado que, nas condições usuais, seriam adotados índices de produtividade por servente em jornada de oito horas diárias (peça 17, p. 47) ;
j) o quantitativo fixado pelo Senado Federal representa o parâmetro indicado na citada IN, com acréscimo de 14,5%, que equivale a 40 postos da categoria servente (peça 17, p. 47) ;
k) o acréscimo foi necessário em razão das especificidades da Casa, dificilmente encontradas em outro prédio público: i) número de visitantes (216.653 em 2018) - além da sujeira decorrente, o fluxo atrapalha a produtividade, haja vista a restrição de isolamento das áreas onde se está limpando; ii) quantidade de banheiros públicos e privados, que, somados, totalizam 841, número que representa um banheiro a cada 195 m² - em média, o usual é que haja um banheiro a cada 325 m²; iii) é falsa e superficial a impressão de que, ao se aumentar a jornada semanal para 44 horas, aumentaria também a produtividade, pois a experiência mostra queda de produtividade no período final das jornadas diárias de oito horas, de forma que a extensão diária da jornada em uma hora não traria ganho de eficiência nem de produtividade, pois o serviço de limpeza é bastante extenuante (peça 17, p. 48) ;
l) o item 3 do Anexo VI-B da IN 5/2017 repetiu integralmente o teor do art. 44 da IN-MP 2/2008, nos seguintes termos: 'Nas condições usuais serão adotados índices de produtividade por servente em jornada de oito horas diárias, [...]' (peça 17, p. 48) ;
m) com essas considerações, em razão da autorização normativa, entende necessária a manutenção da jornada constante do Termo de Referência (peça 17, p. 48) ;
n) o órgão, ao definir a jornada dos postos de serviço, utilizou-se de critérios eminentemente técnicos permitidos pela regulamentação vigente, que considerou não só a metragem da área, como também a própria experiência advinda de contratações anteriores que permitem extrair a melhor produtividade da mão de obra, considerando as especificidades do Senado Federal (peça 17, p. 16) ;
o) o questionamento decorrente da representação invade o mérito do administrador, que baseado em dados e experiências, levaram o Senado Federal a adotar a jornada de trabalho estabelecida no edital, que está devidamente justificada em critérios técnicos, tudo dentro da esfera do poder discricionário (peça 17, p. 16) .
Análise:
9. Conforme observado pelo próprio Senado, o acréscimo de quatro horas semanais na jornada dos trabalhadores resultaria na redução (proporcional) de dois encarregados e 37 serventes, número próximo a 10% do quantitativo de postos estimados. Embora o órgão alegue que a adoção de jornada semanal de 44 horas não permitiria a redução do quantitativo de profissionais, haja vista a queda de produtividade durante a semana, não trouxe elementos capazes de comprovar a assertiva.
10. Diante da ausência de elementos em sentido contrário, entende-se que essas quatro horas adicionais poderiam ser aproveitadas pelo órgão com vistas à otimização das escalas de serviço, medida que permitiria ao órgão reduzir a quantidade de postos de trabalho e, consequentemente, gerar economia ao erário.
Item 'c': encaminhe os estudos prévios elaborados com vistas ao estabelecimento da quantidade de postos de trabalho prevista na contratação, indicando a produtividade adotada para cada uma das dependências do complexo arquitetônico e das residências oficiais do Senado Federal e detalhando de que forma ela foi calculada, em atenção ao art. 6º, inciso IX da Lei 8.666/93; 
Manifestação do órgão/entidade:
a) o quantitativo de profissionais foi fixado a partir de análise empreendida pelo órgão técnico, refletindo a necessidade da Administração, considerando autorização normativa (IN 5/2017, Anexo VI-B, e IN 2/2008, art. 44) (peça 17, p. 49) ;
b) utilizou-se a experiência e os parâmetros aferidos e resultantes do Contrato 84/2016 para definir as produtividades da mão de obra, em face das características das áreas a serem limpas, estabelecendo-se uma estimativa do quantitativo por metro quadrado, observadas a peculiaridade, a produtividade, a periodicidade e a frequência necessárias à desejável execução contratual, buscando sempre fatores econômicos mais favoráveis à Administração (peça 17, p. 49) .
Análise:
11. A tabela constante da peça 17, p. 49, indica a forma pela qual foi estabelecida a quantidade de funcionários necessária à prestação dos serviços:
	Tipo de áreas
	Área do SF (m²) 
	Característica da área
	Produtividade (IN 2/2008) 
	Periodicidade
	Quantidade funcionários
	Produtividade por servente

	Áreas internas
	164.161,83
	Piso frio.
	600 m²
	Diária
	274
	599,13 m²

	Áreas externas e fachadas envidraçadas
	54.600,19
	Pátio, calçadas, estacionamento e vias internas.
	1.200 m²
	Diária
	46
	1.186,96 m²

	Esquadrias externas e fachadas envidraçadas
	30.537,02
		110 m²
	Semanal
	37
	101,80 m²

	Acréscimo face ao número de banheiros
					40
	274 x 14,5%

	Total
	249.299,04
				397
	
12. A IN MPDG 5/2017, que substituiu a IN SLTI/MP 2/2008, apresenta, no item 3 do Anexo VI-B, os seguintes índices de produtividade:
3. Nas condições usuais serão adotados índices de produtividade por servente em jornada de oito horas diárias, de acordo com os seguintes parâmetros: 
3.1. Áreas Internas: 
a) Pisos acarpetados: 800 m2 a 1200 m2;
b) Pisos frios: 800 m² a 1200 m2;
c) Laboratórios: 360 m² a 450 m2;
d) Almoxarifados/galpões: 1500 m² a 2500 m2;
e) Oficinas: 1200 m² a 1800 m2;
f) Áreas com espaços livres - saguão, hall e salão: 1000 m² a 1500 m2; e
g) Banheiros: 200 m² a 300 m².
3.2. Áreas Externas: 
a) Pisos pavimentados adjacentes/contíguos às edificações: 1800 m² a 2700 m2; 
b) Varrição de passeios e arruamentos: 6000 m² a 9000 m2; 
c) Pátios e áreas verdes com alta frequência: 1800 m² a 2700 m2; 
d) Pátios e áreas verdes com média frequência: 1800 m² a 2700 m2;
e) Pátios e áreas verdes com baixa frequência: 1800 m² a 2700 m2; e
f) coleta de detritos em pátios e áreas verdes com frequência diária: 100.000 m2.
3.3. Esquadrias Externas: 
a) face externa com exposição a situação de risco: 130 m² a 160 m²; 
b) face externa sem exposição a situação de risco: 300 m² a 380 m²; e
c) face interna: 300 m² a 380 m².
3.4. Fachadas Envidraçadas: 130 m2 a 160 m², observada a periodicidade prevista no Projeto Básico;
13. Substituindo a produtividade adotada na tabela elaborada pelo órgão pelos índices mínimos previstos na IN 5/2017, chega-se ao resultado abaixo, que implicaria redução de 109 postos de servente:
	Tipo de áreas
	Área do SF (m²) 
	Característica da área
	Produtividade (IN 2/2008) 
	Periodicidade
	Quantidade funcionários

	Áreas internas
	164.161,83
	Piso frio.
	800 m²
	Diária
	206

	Áreas externas e fachadas envidraçadas
	54.600,19
	Pátio, calçadas, estacionamento e vias internas.
	1.800 m²
	Diária
	31

	Esquadrias externas e fachadas envidraçadas
	30.537,02
		130 m²
	Mensal*
	11**

	Acréscimo face ao número de banheiros
					40***

	Total
	249.299,04
				288

* Periodicidade estabelecida no instrumento convocatório
** Considerando a média de 22 dias úteis e produtividade de 130 m², cada servente seria capaz de limpar 2.860 m²/mês, o que exigiria onze profissionais para executar a tarefa.
*** Mantido o quantitativo originalmente previsto de quarenta serventes extras para fazer face ao número de banheiros.
14. Embora o órgão alegue ter considerado a experiência e os parâmetros aferidos e resultantes do Contrato 84/2016, não apresentou detalhes que justificassem a adoção de produtividades inferiores ao mínimo estabelecido na IN 5/2017. Vale salientar que, para áreas internas, utilizou-se unicamente a produtividade mínima prevista para piso frio, sem considerar as especificidades das instalações. Cabe destacar que almoxarifados/galpões e áreas com espaços livres (saguão, hall e salão) , conforme a citada IN, apresentam produtividades ainda maiores.
15. Quanto ao acréscimo em face do número de banheiros existentes no órgão, o quantitativo de postos adicionais previstos, considerando a produtividade mínima prevista na IN (200 m²) , seria suficiente para a limpeza de 8.000 m² de banheiros. Embora o órgão alegue possuir mais banheiros que a média verificada em outras instalações, não traz elementos que permitam identificar a correlação entre a quantidade excedente de serventes (40) e a área de banheiros.
16. Verifica-se, dessa forma, que, na documentação apresentada, a produtividade aplicada no certame não foi devidamente demonstrada. Não se mostra adequado, por exemplo, aplicar indistintamente o mesmo coeficiente a todas as áreas internas do Senado, como consta do quadro apresentado na peça 17, p. 49. Para o correto dimensionamento dos serviços, é necessário que a composição dessas áreas seja melhor detalhada, com a indicação individualizada da metragem de cada tipo de ambiente (pisos acarpetados, pisos frios, almoxarifados, oficinas, áreas com espaço livres, banheiro) . Da mesma forma, o grande número de visitantes que comparecem ao órgão, por impactarem a produtividade dos serviços, deve ser considerado, mas apenas nos locais em que há efetivo trânsito de pessoas, os quais deverão ser identificados nos estudos técnicos preliminares à contratação.
17. Por fim, comparando-se os níveis de produtividade previstos na IN-MP 2/2008 e na IN MPDG 5/2017, verifica-se que a norma mais recente apresenta maior produtividade, sugerindo que o mercado em questão evoluiu. Nesse sentido, o dimensionamento da quantidade de postos de serviço baseado exclusivamente no histórico de anos anteriores tende a privilegiar a ineficiência e compromete o alinhamento do órgão com tendências de evolução do mercado. Embora a experiência seja fator importante, os estudos técnicos preliminares também devem avaliar as alternativas disponíveis no mercado, bem como as inovações tecnológicas que poderão ser adotadas, com vistas ao delineamento do modelo de contratação que melhor atenderá a administração.
Item 'd': designação formal de interlocutor que conheça da matéria para dirimir eventuais dúvidas, informando nome, função/cargo, e-mail e telefone de contato.
Manifestação do órgão/entidade:
a) para maiores esclarecimentos e complementações técnicas porventura necessárias, foram indicados os servidores Cassio Murilo Rocha - Diretor da Secretaria de Patrimônio (telefone 3303-4778) , Roberto Lara da Rocha - Coordenador de Serviços Gerais (telefone 3303-4411) e Vanessa Ellen Reinert - fiscal do contrato (telefone 3303-7060) .
Do caráter normativo de lei interna da Resolução e sua interpretação
Manifestação do órgão/entidade:
a) no exercício de sua competência privativa (art. 52, inciso XIII, da Constituição Federal) , em respeito à jurisprudência do TCU, o Senado Federal editou a Resolução 3/2019, cujo art. 2º, § 2º, permite que os ajustes com objeto de contratação de serviços de execução indireta mantenham os valores salariais constantes das planilhas dos contratos em andamento, uma vez garantida a continuidade dos trabalhadores nos postos de trabalho, evitando a redução salarial do profissional que permanece, a despeito da sucessão de empregadores (peça 17, p. 18) ;
b) a hipótese tratada no § 2° do art. 2º da referida Resolução não pode se restringir às hipóteses de prorrogação de contrato pelos motivos já elencados pela Secretaria de Patrimônio, como também em razão da interpretação sistêmica da norma, posto que o caput do art. 2º, ao qual se refere o § 2º, trata especificamente do que poderão prever os 'instrumentos convocatórios', ou seja, os editais licitatórios para as novas contratações dos serviços (peça 17, p. 18) ;
c) a Resolução 3/2019 tem caráter normativo interno, que vinculam com força de lei as unidades administrativas do Senado Federal (peça 17, p. 18) ;
d) as resoluções do Senado Federal constam do rol de atos normativos do art. 59 da Constituição Federal (peça 17, p. 18) ;
e) não é possível sustentar que a Resolução do Senado Federal descumpre determinação do TCU, pois, a bem da verdade, o regulamento foi editado para dar plena consecução à jurisprudência da Corte, à luz da realidade e das peculiaridades da Administração Pública senatorial (peça 17, p. 19) .
Análise:
18. Conforme o inciso XIII do art. 52 da Constituição Federal, compete privativamente ao Senado Federal 'dispor sobre sua organização, funcionamento, polícia, criação, transformação ou extinção dos cargos, empregos e funções de seus serviços, e a iniciativa de lei para fixação da respectiva remuneração, observados os parâmetros estabelecidos na lei de diretrizes orçamentárias'.
19. Embora o inciso em questão permita ao Senado Federal editar resoluções com o objetivo de normatizar questões internas, tal disposição se sujeita a certos limites. Nesse contexto, deve-se destacar que o inciso XXVII do art. 22 da Constituição Federal estabelece como competência privativa da União legislar sobre 'normas gerais de licitação e contratação, em todas as modalidades, para as administrações públicas diretas, autárquicas e fundacionais da União, Estados, Distrito Federal e Municípios, obedecido o disposto no art. 37, XXI, [...]', competência atualmente exercida por meio da Lei 8.666/1993.
20. O art. 3º dessa norma estabelece que um dos objetivos de uma licitação é garantir a seleção da proposta mais vantajosa para a Administração. Embora não seja o único, a economicidade é, certamente, um dos principais fatores que deve ser considerado na aferição da vantajosidade da contratação. Nesse contexto, a fixação de valores mínimos de salários substancialmente superiores aos estabelecidos na CCT das categorias abrangidas pela contratação, sem qualquer indicação de que são compatíveis com os praticados pelo mercado em condições similares, aponta para uma possível afronta ao princípio da economicidade.
21. Segundo a Constituição Federal, 'a fiscalização contábil, financeira, orçamentária, operacional e patrimonial da União e das entidades da administração direta e indireta, quanto à legalidade, legitimidade, economicidade, [...], será exercida pelo Congresso Nacional, mediante controle externo' (art. 70) , que é exercido com o auxílio do TCU, conforme competências estabelecidas no art. 71 da Constituição. Entende-se, portanto, legítima a atuação do Tribunal no caso em análise.
Resolução do Senado Federal e seu caráter legal, competência do controle abstrato da norma que embasa disposição editalícia.
Manifestação do órgão/entidade:
a) há independência e harmonia entre os Poderes, fundamento da República Federativa do Brasil que preconiza a atuação complementar entre os órgãos soberanos do Estado na consecução do bem comum, com imunização recíproca dos atos interna corporis, como a resolução em tela (peça 17, p. 19) ;
b) a resolução emana da competência constitucional, absoluta e privativa, do Senado Federal de dispor sobre sua organização administrativa, conforme art. 52, XIII, da Constituição Federal (peça 17, p. 20) ;
c) os tribunais têm nas resoluções que estabelecem seus regimentos internos e organização a força normativa de verdadeiras leis, é o que se entendeu no julgamento da ADI 1.105-7/DF em que fixou o entendimento de que a cada tribunal é reservada a competência para dispor sobre sua 'economia interna', o que se sobressai ainda mais quando se trata de Resolução emanada por uma das casas do Poder Legislativo (peça 17, p. 20) ;
d) essa autonomia é consectário lógico e inexorável do princípio da separação dos poderes, insculpido no art. 2º da Carta Política, e deve ser observado (peça 17, p. 20) ;
e) eventuais excessos no exercício desta competência privativa atribuída pela Constituição devem ser submetidos ao crivo do Supremo Tribunal Federal, conforme jurisprudência atual daquela Corte, a quem cabe exercer o controle de constitucionalidade sobre os atos normativos primários, restando plenamente superada a Súmula 347 do STF, conforme recente jurisprudência do STF (peça 17, p. 20-21) ;
f) o objeto da representação implica no questionamento da validade do próprio dispositivo de hierarquia legal que o ampara, que é a Resolução do Senado, norma equiparada à lei ordinária, conforme disposto na Constituição Federal (peça 17, p. 21) ;
g) tal questionamento que inadvertidamente pretende rebaixar a Resolução do Senado a mera norma administrativa ao arrepio da Constituição Federal, implica, necessariamente, na análise de matéria constitucional da própria norma, de natureza legal a cargo do STF (peça 17, p. 21) ;
h) em decorrência da autonomia administrativa concedida pela Constituição Federal às casas legislativas, essa Corte de Contas (Acórdão 430/2005-TCU-Plenário, Relator Lincoln Magalhães da Rocha) concluiu favoravelmente acerca da possibilidade de a Câmara dos Deputados - de forma análoga ao Senado na Constituição Federal -, ter regulamento próprio para suas licitações (peça 17, p. 21) .
Análise:
22. Conforme observado no tópico anterior, a competência do Senado Federal de editar normativos internos que tratem de sua organização interna também se sujeita a limites, não podendo extrapolar e invadir competências que a Constituição atribuiu a outros entes. Assim, em que pese o teor da Resolução 3/2019, o fato é que, no caso em análise, verificou-se violação ao princípio da economicidade, estabelecido não apenas na Lei Geral de Licitações e Contratos (art. 3º) mas também na Constituição Federal (art. 70) , não havendo que se falar em controle abstrato de constitucionalidade de norma, mas em sua aplicação no caso concreto.
23. Diante do que foi observado nestes autos, as competências que a Constituição Federal atribui ao TCU (art. 71) legitimam a atuação do Tribunal nesta representação. Quanto ao Acórdão 430/2005-TCU-Plenário, mencionado na manifestação do órgão, trata-se de apreciação de Pedido de Reexame interposto pela Câmara dos Deputados contra a Decisão 618/2002-TCU-Plenário, recurso improvido pelo Tribunal. Na ocasião, o Relator, Ministro Lincoln Magalhães da Rocha, entendeu que a referida Casa Legislativa detinha a prerrogativa de organizar-se, mas respeitando os limites da Constituição.
Escopo da norma interna. Garantia constitucional da irredutibilidade. Possível responsabilidade subsidiária do tomador de serviços e Súmula 331-TST.
Manifestação do órgão/entidade:
a) o objetivo da Administração foi garantir a irredutibilidade dos salários (art. 7º, inciso VI, CF) dos trabalhadores ocupantes dos postos de trabalho, diante da necessidade de a empresa sucessora dos serviços observar a cláusula de incentivo à continuidade dos empregados da empresa sucedida, constantes de diversas Convenções Coletivas de Trabalho (peça 17, p. 23) ;
b) para que não haja redução salarial, a Administração do Senado, autorizada por norma interna, optou por garantir a aplicação de princípios constitucionais, como o da valorização do trabalho e da dignidade da pessoa humana, ao exigir do licitante e futuro contratado a observância de salário pouco acima do piso da categoria, valorizando o profissional, fomentando a eficiência e a produtividade na prestação dos serviços, contudo sem causar prejuízo à economicidade buscada pelo Serviço Público (peça 17, p. 23) ;
c) o TST (TST-E-ED-RR-45700-74.2007.5.16.0004, SBDI-I) já entendeu que é inválida cláusula da convenção coletiva de trabalho que estabelece a culpa recíproca na rescisão do contrato de trabalho e a consequente redução da multa de 40% do FGTS para 20%, mediante o compromisso de contratação dos trabalhadores pelas empresas sucessoras na prestação do mesmo serviço (peça 17, p. 23) ;
d) além disso, discute-se na doutrina e na jurisprudência trabalhistas se essa sucessão de empregadores decorrentes da continuidade efetivamente constitui solução do contrato de trabalho, dado que o trabalhador permanece no mesmo posto, no mesmo local de trabalho, sem descontinuidade, suscitando o que se chama de inalterabilidade lesiva do contrato de trabalho, protegida pelo art. 468 da CLT (peça 17, p. 24) ;
e) há a fundada preocupação por parte deste Senado Federal, advinda da responsabilidade subsidiária do tomador de serviços, prevista pela Súmula 331 TST, de que os trabalhadores terceirizados aproveitados de um contrato para outro, mantidos nos mesmos postos de trabalho do contrato anterior, por anos a fio, venham no futuro a reclamar e obter provimentos judiciais favoráveis nas Cortes Trabalhistas, invocando o princípio da irredutibilidade, em prejuízo à Administração Pública tomadora dos serviços (peça 17, p. 24) ;
f) na iniciativa que levou à edição da Resolução do Senado Federal 3/2019, houve o claro mote de preservar os salários dos trabalhadores, parte mais fraca na relação, em observância também ao princípio da dignidade da pessoa humana e ao princípio dos valores sociais do trabalho, ambos insculpidos no art. 1°, incisos III e IV, da CF (peça 17, p. 25) ;
g) a preservação dos princípios constitucionais também faz parte do interesse público primário e deve ser valorada, mesmo na busca do melhor preço pela Administração (peça 17, p. 25) .
Análise:
24. Em julgados recentes, o Tribunal Superior do Trabalho (TST) concluiu que a contratação dos empregados da empresa antecessora para a prestação dos serviços pela vencedora de licitação não caracteriza sucessão trabalhista, conforme ementas abaixo, referentes aos Recursos de Revista relativos ao processos TST-RR-920-59.2013.5.10.0019, de 3 de maio de 2017, e TST-RR-1079-90.2010.5.04.0013, de 2 de maio de 2018, respectivamente:
II - RECURSO DE REVISTA REGIDO PELA LEI 13.015/2014. TERCEIRIZAÇÃO. RECONTRATAÇÃO DO EMPREGADO POR PESSOA JURÍDICA DIVERSA, VENCEDORA DE NOVO PROCEDIMENTO LICITATÓRIO. SUCESSÃO TRABALHISTA. NÃO CONFIGURAÇÃO. O Tribunal Superior do Trabalho tem entendido que, sem a transferência da unidade econômico-jurídica de uma para outra empresa, não há de se falar em sucessão trabalhista nos moldes dos arts. 10 e 448 da CLT, ainda que haja a manutenção do empregado terceirizado no mesmo posto de trabalho perante o tomador dos serviços. Com efeito, não havendo qualquer notícia de fraude, trata-se de dois vínculos de emprego distintos. Recurso de revista conhecido e não provido.
RECURSO DE REVISTA INTERPOSTO SOB A ÉGIDE DA LEI Nº 13.015/2014 - TERCEIRIZAÇÃO. REAPROVEITAMENTO DA MÃO DE OBRA PELA NOVA VENCEDORA DE LICITAÇÃO. SUCESSÃO EMPRESARIAL. INEXISTÊNCIA. Não há sucessão trabalhista da nova empresa vencedora de licitação tão somente em razão da conservação dos empregados em seus postos de trabalho - ausência de solução de continuidade dos serviços -, quando não evidenciada a transferência da unidade econômico-jurídica entre as empresas. Inteligência dos arts. 10 e 448 da CLT. Recurso de revista conhecido e provido.
25. A Cláusula Vigésima Nona da CCT 2019/2019, firmada entre o Seac/DF e o Sindiserviços/DF, disciplina a absorção dos prestadores de serviço pelas empresas que sucederem outras na prestação do mesmo serviço, em razão de nova licitação:
CLÁUSULA VIGÉSIMA NONA - INCENTIVO À CONTINUIDADE
Fica pactuado que as empresas que sucederem outras na prestação do mesmo serviço, em razão de nova licitação pública ou novo contrato administrativo ou particular e/ou contrato emergencial, ficarão obrigadas a contratar os empregados da empresa anterior, respeitando todas as estabilidades legais, inclusive as gestantes; membros de CIPA; e todos os demais funcionários que na data do desligamento possua qualquer tipo de estabilidade legal e/ou funcional, sem descontinuidade quanto ao pagamento dos salários e a prestação dos serviços, limitado ao quantitativo de empregados do novo contrato, obrigando as empresas que perderem o contrato a comunicar o fato ao sindicato laboral, inclusive por correspondência eletrônica, até 20 (vinte) dias antes do final do mesmo.
[...]
Parágrafo Quarto - Não exercendo sua faculdade de realocar seus trabalhadores, a empresa sucedida estará obrigada a dispensar os empregados para permitir a contratação pela empresa sucessora, mediante as seguintes condições:
I) O Termo de rescisão Contratual, no campo referente à forma de rescisão, constará 'sem justa causa' e deverá constar, obrigatoriamente, no ato de homologação, a expressa referência à cláusula.
II) A empresa que está assumindo o contrato de prestação de serviços, admitirá o empregado da empresa anterior e a ele concederá estabilidade no emprego de 90 (noventa) dias, sendo vedada a celebração de contrato de trabalho a título de experiência nesse período.
III) No período da estabilidade (90 dias) a empresa que está assumindo a contratação só poderá demitir o empregado por cometimento de falta grave ou por pedido formal do empregado.
IV) A empresa que está perdendo o contrato de prestação de serviços fica desobrigada do pagamento do aviso prévio e suas respectivas projeções, da indenização adicional prevista no artigo 9º das Leis n° 7.238/84 e 6.708/79, obrigando-se, entretanto, a pagar as demais verbas rescisórias, sendo que a multa fundiária (art. 9º Decreto nº 99.684/90) , será calculada no percentual de 40% do FGTS devido ao empregado. Aplicam-se as mesmas condições em casos de redução contratual ou devolução de funcionário, ambas por exigência do tomador, válido somente na sucessão de contratos.
V) As verbas rescisórias a que se refere o item anterior deverão ser quitadas até o 10º (décimo) dia após a rescisão do contrato de trabalho do empregado, ficando ajustado que o salário base, para cálculo das verbas rescisórias, é o correspondente ao do último dia do contrato de trabalho, acrescido da média das parcelas salariais variáveis, como horas extras e outras pagas com habitualidade, na forma da lei.
26. Para que a empresa sucessora aproveite a mão de obra utilizada pela empresa sucedida, essa deverá promover a dispensa dos empregados, conforme condições especificadas no Parágrafo Quarto da cláusula transcrita. Nessa dispensa, o empregado faz jus a todas as verbas rescisórias inerentes a uma rescisão sem justa causa, à exceção do pagamento do aviso prévio e da indenização prevista no art. 9º das Leis 7.238/1984 e 6.708/1979.
27. Como o aviso prévio tem por finalidade evitar surpresa na ruptura do contrato de trabalho e permitir ao empregado buscar um novo emprego, entende-se que, no contexto da CCT, que garante ao prestador a sua recolocação na nova empresa, o seu não pagamento parece justificado.
28. A indenização prevista no art. 9º das Leis 7.238/1984 e 6.708/1979 deve ser paga quando o empregado é dispensado sem justa causa no período de trinta dias que antecede a data de sua correção salarial, disposição que tem por fim proteger economicamente o empregado dispensado às vésperas do mês de negociação coletiva de sua categoria. De forma similar ao aviso prévio, ante a garantia de recontratação do empregado pela nova prestadora, a não incidência da referida indenização também não se mostra desarrazoada.
29. Verifica-se, dessa forma, rompimento do vínculo empregatício com a antiga prestadora de serviços e estabelecimento de novo contrato de trabalho com a nova empresa, conforme posição exposta nos precedentes do TST relacionados nesta instrução.
30. Nesse contexto, a manutenção de salários substancialmente superiores aos praticados pelo mercado em prestações de serviços similares não se justifica no princípio da irredutibilidade salarial, uma vez desfeito o vínculo trabalhista entre contratos diferentes e, portanto, não se coaduna com o princípio da economicidade.
TCU. Admissão excepcional de flexibilização da regra que impede a fixação de piso salarial mínimo.
Manifestação do órgão/entidade:
a) a situação da presente representação se enquadra à hipótese excepcional admitida em precedentes do TCU, a exemplo dos Acórdãos 256/2005, 290/2006, 1.327/2006, 332/2010, 1.584/2010 e 189/2011, todos do Plenário, enunciada da seguinte forma, no Acórdão 2799/2017-TCU-Primeira Câmara: 'Em regra, é vedada a fixação de piso salarial mínimo para as contratações de serviços, admitindo-se a flexibilização de tal vedação em situações específicas' (peça 17, p. 25) ;
b) o autor da representação tenta se imiscuir no mérito do administrador, questionando a quantidade de postos e jornada de trabalho, características do modelo da contratação que melhor atenda às necessidades etc. - questões que não estão definidas por lei, portanto, não vinculam o ato administrativo (peça 17, p. 26) ;
c) formas de contratação, modelo, jornada, quantidade de postos de trabalho, são definições que estão na esfera exclusiva do poder discricionário do Administrador, que, logicamente, deverá justificar suas opções, como de fato ocorreu no presente caso (peça 17, p. 26) ;
d) o mérito administrativo de decidir tais questões cabe exclusivamente ao Senado Federal (peça 17, p. 26) .
Análise:
31. Os precedentes do TCU relacionados pelo órgão indicam, de forma geral, a possibilidade de fixação de remunerações mínimas nos editais de licitações. No entanto, conforme consta do voto condutor do Acórdão 290/2006-TCU-Plenário, Relator Augusto Nardes, citado na manifestação do Senado Federal, os valores devem ser compatíveis com as especificidades dos serviços que serão demandados e com a qualificação exigida dos profissionais.
[VOTO]
14. Assim, proposta mais vantajosa não significa apenas preço mais baixo. Há que se considerar a tutela de outros valores jurídicos além do menor preço, como, por exemplo, o atendimento ao princípio da eficiência. Nada obstante, devo destacar que tal condição não abre caminho para contratação por qualquer patamar, como já ressaltado por esta Corte. O administrador continua obrigado a justificar os preços a que se propõe ajustar, e a demonstrá-los compatíveis também com as especificidades dos serviços que serão prestados e com os profissionais que irão executá-los.
32. O inciso I do art. 2º da Resolução do Senado Federal 3/2019 prevê a possibilidade de os salários serem fixados 'mediante justificativa baseada nas especificidades do Senado Federal'. Tal justificativa, segundo o § 1º desse mesmo artigo, 'deverá considerar a exigência de melhor qualificação dos empregados e da empresa prestadora de serviço, a necessidade de preservação da cultura organizacional do Senado Federal, a segurança dos serviços no ambiente parlamentar ou a experiência e a integração dos prestadores de serviço'. A regra, além de não estabelecer os limites aos valores dos salários a serem fixados no edital, estabelece critérios eminentemente subjetivos, tais como 'necessidade de preservação da cultura organizacional' e 'integração dos prestadores de serviço', indo de encontro ao princípio do julgamento objetivo, previsto no caput do art. 3º da Lei 8.666/1993.
33. Embora o órgão argumente que a forma de contratação, modelo, jornada, quantidade de postos de trabalho devem ser definidos exclusivamente pelo órgão, tais decisões devem estar tecnicamente fundamentadas, condição não identificada na contratação analisada. Uma vez que a fixação de salários muito superiores aos pisos fixados na CCT não foi justificada, tampouco o foram os patamares de produtividade, propõe-se determinar ao Senado Federal que se abstenha de prorrogar o contrato decorrente do Pregão Eletrônico 57/2019 e adote medidas com vistas à realização de novo certame, livre das impropriedades identificadas nesta oportunidade.
Considerações finais
Manifestação do órgão/entidade:
a) embora o Senado tenha a obrigação de não promover ações que configurem atos de ingerência na atividade empresarial dos fornecedores contratados, não há determinações legais que lhe imponha um distanciamento ou indiferença quanto ao futuro e expectativa dos trabalhadores terceirizados que aqui prestam serviços (peça 17, p. 27) ;
b) não parece inapropriado, por exemplo, que o Senado Federal promova tratativas com a empresa que irá substituir a atual contratada de forma a defender e incentivar a preservação do emprego das pessoas alocadas nos postos de trabalho previstos no contrato administrativo de prestação de serviços, afinal, de forma bastante objetiva, o tomador de serviços é quem tem maior proximidade com os trabalhadores terceirizados e os conhece no plano profissional e pessoal. Como consequência dessa relação direta, os servidores envolvidos com a gestão e fiscalização do contrato têm elementos diretos e concretos para avaliar e atestar a capacidade e idoneidade dos prestadores de serviços, muito embora o vínculo trabalhista ocorra de fato entre os profissionais e a empresa fornecedora de mão de obra (peça 17, p. 27) ;
c) se a cada sucessão de empresas na execução do objeto do contrato administrativo, a massa de trabalhadores terceirizados tivesse que ser dispensada para que a nova empresa providenciasse o recrutamento e contratação de novos profissionais, seria expressiva a perda de eficiência para o Senado Federal, com uma perda significativa na qualidade do atendimento ao interesse público e deterioração do clima organizacional, pois os novos trabalhadores levariam um tempo até atingirem o nível de excelência, confiança e maturidade dos empregados anteriores (peça 17, p. 28) ;
d) além da repercussão negativa junto à opinião pública de uma eventual dispensa coletiva de pessoas que recebem menores salários em comparação com os servidores públicos, é preciso ter em conta que muitos dos prestadores de serviços desempenham suas atividades há muitos anos nas dependências do Senado, alguns com idade avançada e até já próximos de aposentadoria, que encontrariam grandes dificuldades de recolocação no mercado de trabalho (peça 17, p. 28) ;
e) mesmo em trabalhos de menor complexidade, o risco de perda do emprego ou de ser substituído a qualquer momento conduz à precarização da relação de trabalho, afastando os melhores profissionais, que certamente buscarão locais que ofertem maior segurança e possibilidade de ascensão ou crescimento na carreira (peça 17, p. 28-29) ;
f) um quadro de estabilidade promove o engajamento dos trabalhadores com as atividades desenvolvidas no Senado, que levará a um aumento de produtividade e melhoria na qualidade dos serviços (peça 17, p. 29) ;
g) muitos instrumentos de negociação coletiva preveem cláusulas de incentivo à manutenção de emprego, que minimizam os impactos de eventual demissão coletiva em caso de substituição de empresas na execução dos contratos de prestação de serviços com disponibilização de mão de obra, entretanto, tal regra somente se aplica às empresas representadas pelo mesmo sindicato patronal e, caso a nova empresa esteja vinculada ao outro sindicato, é provável que os empregados da empresa anterior não sejam aproveitados e, mesmo se contratados, não há garantia de manutenção do salário até então percebido (peça 17, p. 29-30) ;
h) há risco financeiro que pode impedir a contratação dos empregados já alocados no Senado por salário inferior, qual seja, eventuais demandas na Justiça do Trabalho por diferenças salariais sob a alegação de 'sucessão' de empresas na execução do objeto do contrato administrativo e de que como não houvera interrupção no contrato de trabalho incidiria na espécie a irredutibilidade salarial (peça 17, p. 30) ;
i) em caso de empresas alcançadas pelo mesmo instrumento coletivo, duas situações distintas podem ocorrer; i) a nova empresa propõe preço com salário base inferior ao do contrato atual (observando-se, no mínimo, o piso da categoria) , mas cota em seus custos administrativos o dispêndio com a estabilidade provisória assegurada na 'cláusula de continuidade', prevendo a demissão coletiva ao término do prazo de estabilidade (noventa dias, por exemplo) ; ii) a nova empresa cota preço compatível com os salários praticados no contrato atual, neste caso terá condições de reaproveitar a mão de obra já alocado no Senado, evitando dispensas imotivadas e custos com seleção e contrafação de novos empregados (peça 17, p. 30) ;
j) mesmo nas hipóteses em que o Senado não tem como antever o pacto laboral aplicável às categorias profissionais envolvidas na execução do ajuste, como forma de minimizar qualquer impacto negativo na vida dos trabalhadores, como a demissão em massa, seria adequada a indicação dos salários atuais praticados no contrato em curso como piso de referência em nova licitação (peça 17, p. 30-31) ;
k) cabe ao gestor avaliar as consequências da modificação do cenário atual para se exigir a nova contratação eventualmente pelo piso da categoria, considerando não só o aspecto da redução dos custos, mas, também, a qualidade do serviço que será prestado, a continuidade e, especialmente, a segurança dos parlamentares e das pessoas que frequentam o Senado Federal (peça 17, p. 31) ;
l) eventual contratação pelo piso da categoria resultaria na inevitável demissão em massa de todos os terceirizados, pois, como sabido, a empresa vencedora não iria assumir os riscos de demandas trabalhistas, para se discutir a continuidade do vínculo e a necessidade de preservação do valor do salário atualmente praticado, em atenção ao princípio da irredutibilidade (peça 17, p. 31) ;
m) o Senado Federal teria uma drástica, numerosa e abrupta renovação das pessoas que lhe prestam serviço, o que poderia colocar em risco a regular continuidade do serviço e, especialmente, a segurança, não só pela perda dos profissionais já conhecidos e da qualidade do trabalho, em razão da experiência, mas também do aumento potencial de pessoas insatisfeitas com a demissão, o que não pode ser ignorado pela Administração da Casa, especialmente diante do elevado números das pessoas que transitam no Senado Federal e na Câmara dos Deputados, cujo acesso, como não poderia deixar de ser, é amplamente permitido, precedido apenas de identificação prévia (peça 17, p. 31) ;
n) tal risco seria potencializado caso a empresa vencedora tenha que observar a cláusula de continuidade e estabilidade dos empregados pelo prazo de noventa dias, cenário em que as centenas de pessoas que atualmente prestam serviço no Senado Federal continuariam trabalhando regularmente, mas com o salário reduzido e com a previsão de ser demitida após o referido prazo. A insatisfação geral desses profissionais com a redução dos salários e com a provável demissão poderia resultar em agressões aos parlamentares, aos servidores e às pessoas que frequentam esta Casa Legislativa, colocando em risco a segurança e sua integridade física (peça 17, p. 31-32) ;
o) ressalvadas razões de ordem orçamentária, econômica ou jurídica, a adoção dos salários do contrato atual como piso salarial de referência na licitação e contratação do objeto se mostra como opção mais vantajosa para o Senado Federal, considerando que viabilizará a permanência das centenas de pessoas que atualmente prestam o serviço, e, assim, sua regular continuidade por pessoas já experientes e conhecidas pelos parlamentares e pelos servidores, mantendo-se a confiança, tranquilidade e segurança necessárias para a continuidade da atividade parlamentar e também do serviço realizado pelos diversos servidores públicos, bem como a cultura organizacional e a maior qualificação decorrente da sua experiência de vários anos de serviço prestado a esta Casa Legislativa, possibilitando-se que os trabalhadores da empresa a ser substituída possam ser reaproveitados pela nova fornecedora de mão de obra sem solução de continuidade em seus contratos e salários (peça 17, p. 32) ;
p) por todas as razões acima expostas o Senado editou a Resolução 3, de 2019, a fim de que, observando as necessidades específicas desta Casa Legislativa, os postos de trabalho ocupados atualmente nos contratos de terceirização vigentes possam ser mantidos, conforme disposição das convenções coletivas de trabalho, com o pagamento dos valores atualmente praticados nas planilhas de custos dos contratos vigentes, sem afrontas aos princípios constitucionais que garantem a irredutibilidade, a valorização do trabalho e a dignidade da pessoa humana (peça 17, p. 33) .
Análise:
34. Em que pese a sensibilidade das questões suscitadas e a preocupação do órgão com os atuais prestadores de serviço, o Senado Federal, assim como qualquer outro órgão pertencente à administração pública, está sujeito às regras impostas pela legislação. O caput do art. 37 da Constituição Federal, por exemplo, estabelece princípios que devem ser observados pela 'administração pública direta e indireta de qualquer dos Poderes da União, dos Estados e dos Municípios'.
35. Assim, além dos princípios da legalidade e da impessoalidade, expressamente previstos no referido dispositivo constitucional, as ações da administração devem também obedecer ao princípio da economicidade, garantindo que não haja contratações em valores superiores à prática do mercado. No caso, verificou-se que os valores mínimos de salário fixados no edital para as diversas categorias abrangidas pelo objeto do Pregão Eletrônico 57/2019 estão muito superiores aos pisos estabelecidos no instrumento de negociação coletiva, sem qualquer evidência de que eles acompanham os valores praticados pelo mercado em contratações similares. 
36. Quanto à Resolução do Senado Federal 3/2019, verificou-se que seu art. 1º estabelece como preferencial a contratação na modalidade de alocação por postos de trabalho. Tal modelo, entretanto, contrasta com o previsto na Instrução Normativa 5/2017 do então Ministério do Planejamento, Desenvolvimento e Gestão, segundo a qual a regra seria aferir os serviços com base no resultado, sendo a remuneração da contratada por postos de trabalho situação excepcional. Embora o citado normativo vincule apenas os órgãos pertencentes ao Poder Executivo, por se tratar de boa prática, condizente com os princípios estabelecidos pelo art. 3º da Lei 8.666/1993, entende-se que poderia servir como referência válida para os órgãos pertencentes aos demais Poderes da República.
37. Acrescente-se que essa é a linha predominante neste Tribunal, conforme expõe o voto que embasou o Acórdão 1097/2019-TCU-Plenário, elaborado pelo Ministro Bruno Dantas:
[VOTO]
51. [...], a remuneração por posto de serviço com salário fixado não traz, em geral, grande preocupação por parte da empresa contratada em otimizar os resultados e a qualidade do que está sendo prestado. Para ela, quanto mais postos de serviços, em tese, maior o lucro. 
[...]
55. Como agravante, corre-se o risco de que o modelo de contratação de prestação de um determinado serviço com salários fixados e maior pessoalidade nas relações faça com que a adoção de modelos mais modernos, mais consentâneos com os avanços tecnológicos e metodológicos e com o princípio da eficiência, sejam atrasados ou mesmo preteridos. Privilegia-se a adoção de critério de medição e pagamento vinculado ou sujeito unicamente à disponibilização da mão de obra, a mera presença física do terceirizado, e não o produto ou resultado objetivamente mensurável, com a qualidade que se espera na terceirização de um serviço, modelagem que está em confronto com as diretrizes da IN 5/2017, conforme a letra 'd' do subitem 2.6 do Anexo V - Diretrizes Para Elaboração do Projeto Básico ou Termo de Referência.
56. Hoje, diante das vastas opções proporcionadas pelas ferramentas de tecnologia da informação, a exemplo da automação, da, até mesmo, inteligência de máquina, a Administração Pública não deve se pautar pelo modelo de contratação de postos de serviços ainda mais com fixação prévia de salários, sob pena de estimular e premiar modelagens ineficientes. 
38. Embora o órgão alegue que um quadro de estabilidade promoveria o engajamento dos trabalhadores e levaria a um aumento de produtividade e melhoria na qualidade dos serviços, entende-se que o modelo adotado, ao contrário, tende a criar um quadro de acomodação, sem qualquer incentivo ao aumento da produtividade, uma vez que as novas licitações replicam as condições pré-estabelecidas sem margem para revisão de quantitativos e redução de custos. No caso concreto, apesar dos salários substancialmente superiores aos previstos na CCT, a produtividade verificada na contratação é inferior ao patamar mínimo previsto na IN MPDG 5/2017.
39. Em vista das ponderações acima, sugere-se recomendar ao Senado Federal que, nos futuros certames que envolvam objetos similares, observe as boas práticas estabelecidas na IN MPDG 5/2017, inclusive no que se refere à adoção do modelo de serviços pagos por resultado, que privilegia o aumento da eficiência na prestação dos serviços, opção autorizada pela própria Resolução do Senado Federal 3/2019.
Conclusão
40. Diante do exposto, os elementos constantes dos autos permitem, desde já, a avaliação quanto ao mérito da presente representação como procedente.
41. Será proposta, portanto, a realização de determinações e recomendações, na forma descrita nesta instrução.
 (...) 
44. Em virtude do exposto, propõe-se:
44.1. conhecer da representação, satisfeitos os requisitos de admissibilidade constantes no art. 113, § 1º, da Lei 8.666/1993, c/c os arts. 235 e 237, VII, do Regimento Interno deste Tribunal, e no art. 103, § 1º, da Resolução - TCU 259/2014, para, no mérito, considerá-la procedente;
44.2. determinar ao Senado Federal, com fundamento no art. 250, inciso II, do Regimento Interno/TCU, que adote providências quanto aos itens abaixo, e informe ao TCU, no prazo de noventa dias, os encaminhamentos realizados:
 a) abstenha-se de prorrogar o Contrato 53/2019, decorrente do Pregão Eletrônico 57/2019, adotando, tempestivamente, as medidas necessárias à realização de novo certame com vistas à sua substituição, em razão das seguintes impropriedades, observadas no edital da licitação:
 a.1) fixação no edital de valores mínimos de salários superiores aos praticados pelo mercado, sem que a medida estivesse amparada na complexidade do objeto e/ou na necessidade de alocação de prestadores de serviço com qualificação diferenciada, em afronta ao art. 3º, caput, da Lei 8.666/1993;
 a.2) fixação de jornada de trabalho de quarenta horas semanais, inferior às 44 previstas na Convenção Coletiva de Trabalho 2019/2019 firmada entre o Seac/DF e o Sindiserviços/DF, em afronta ao art. 3º, caput, da Lei 8.666/1993;
 a.3) ausência de cálculo de produtividade por servente considerando a diversidade de ambientes abrangidos pela contratação, impedindo o adequado dimensionamento do objeto, em afronta ao inciso IX do art. 6º da Lei 8.666/1993.
44.3. recomendar ao Senado Federal, com fundamento no art. 250, inciso III, do Regimento Interno/TCU, que, em certames que envolvam objetos similares ao do Pregão Eletrônico 57/2019, observe as boas práticas estabelecidas na IN MPDG 5/2017, inclusive no que se refere à adoção do modelo de serviços pagos por resultado, que privilegia o aumento da eficiência na prestação dos serviços, opção autorizada pela própria Resolução do Senado Federal 3/2019, informando ao TCU, no prazo de 90 dias, as providências adotadas.
44.4. informar ao Senado Federal que o conteúdo da deliberação que vier a ser proferida poderá ser consultado no endereço www.tcu.gov.br/acordaos; e
44.5. arquivar os presentes autos, nos termos do art. 169, III, do Regimento Interno/TCU, sem prejuízo de que a Selog monitore as determinações/recomendações supra."
Foram, então, restituídos os autos ao meu gabinete, ocasião em que se verificou que o certame foi finalizado e a contratação da empresa Mais Serviços Ltda. efetivada (contrato 53/2019) (peça 19) .
Determinei, então, a oitiva da empresa contratada para que, com supedâneo no art. 250, V, do RI/TCU, se manifestasse sobre os pontos relativos ao pregão eletrônico, nos termos propostos pela Selog, ante a possibilidade de decisão desta Corte vir a desconstituir ato ou processo administrativo, alterar contrato em seu desfavor, determinando, inclusive, a não prorrogação do contrato celebrado (peça 21) .
Os argumentos fornecidos pela contratada, conforme análise realizada pela Selog, 'não contém qualquer informação capaz de alterar o juízo de mérito já proferido por esta unidade técnica' (peça 29) .
É o relatório.

Antônio Carlos Costa Santos (OAB/DF 8.379), Iago Ruas (OAB/DF 58.162) e Edvaldo Fernandes da Silva (OAB/DF 19.233).

Não atuou.

REPRESENTAÇÃO ACERCA DE SUPOSTA IRREGULARIDADE EM PREGÃO ELETRÔNICO PARA CONTRATAÇÃO DE SERVIÇOS continuados de limpeza, conservação e higienização. VALORES SUPERIORES AOS PREVISTOS NA CONVENÇÃO COLETIVA DE TRABALHO. AUSENCIA DE JUSTIFICATIVA. QUANTITATIVO DE EMPREGADOS SUPERDIMENSIONADO. DETERMINAÇÃO PARA NÃO PRORROGAÇÃO DO CONTRATO RESULTANTE DO CERTAME EXAMINADO. ARQUIVAMENTO

REPRESENTAÇÃO (REPR)

Secretaria de Controle Externo de Aquisições Logísticas (Selog).

Examino representação formulada pela empresa El Dorado Serviços Profissionais Eirelli - EPP, com fundamento no art. 113, §1º, da Lei 8.666/1993, reportando supostas irregularidades no edital do pregão eletrônico 57/2019, promovido pelo Senado Federal.
O objeto do certame é a prestação de serviços continuados de limpeza, conservação e higienização nas dependências do Senado Federal, com o fornecimento de mão de obra, todo o material de consumo, insumos, equipamentos necessários e adequados à execução dos serviços, com valor estimado em R$ 27.801.416,60 anuais.
A representante relata, dentre outras irregularidades, que o edital fixou salários base para os cargos de encarregado geral, encarregado diurno, almoxarife, servente diurno e servente escala em valores muito superiores aos previstos na convenção coletiva de trabalho (CCT) .
Afirma que, enquanto os salários-base para os cargos de almoxarife, encarregado geral e servente previstos na CCT 2019/2019 são de R$ 1.770,00, R$ 3.601,96 e R$ 1.198,87, respectivamente, o edital do pregão eletrônico previu R$ 2.181,82, R$ 9.850,82 e R$ 1.758,14, nessa ordem.
Em sua primeira manifestação, a Secretaria de Controle Externo de Aquisições Logísticas (Selog) submeteu os autos a meu gabinete e propôs conhecer da representação, deferir o pedido de concessão da medida cautelar, sem oitiva prévia, com fulcro no art. 276 do RI/TCU, e realizar a oitiva do Senado Federal para que se manifestasse sobre os pontos abaixo relativos ao pregão eletrônico 57/2019, bem como de alertá-lo quanto à possibilidade de o Tribunal vir a determinar a adoção de medidas para anulação dos atos decorrentes do certame (peça 5) .
Num primeiro momento, acolhi a proposta formulada pela Selog (peça 8) .
Submetida a decisão ao Plenário, nos termos do art. 276, caput, e §1º, do RI/TCU, por sugestão do colegiado, o processo foi retirado de pauta, com proposta de reconsideração da decisão, em função dos possíveis efeitos da Resolução Senado 3/2019.
Em vista disso, revoguei a cautelar anteriormente deferida e determinei a oitiva do Senado Federal para que, com supedâneo no art. 250, V, do RI/TCU, se manifestasse sobre os pontos relativos ao pregão eletrônico 57/2019, nos termos propostos pela unidade instrutiva (peça 5) .
Promovida a oitiva da casa legislativa, a Selog analisou os argumentos apresentados e reiterou suas conclusões pelo conhecimento e procedência da representação, tendo proposto determinar à Diretoria-Geral Senado Federal que se abstenha de prorrogar o contrato 53/2019, decorrente do pregão eletrônico 57/2019 (peça 19) .
Restituídos os autos a meu gabinete, verificou-se que o certame foi finalizado, com a contratação da empresa Mais Serviços Ltda. (contrato 53/2019) (peça 19) .
Determinei, então, a oitiva da empresa contratada para que, com supedâneo no art. 250, V, do RI/TCU, se manifestasse sobre os pontos relativos ao pregão eletrônico, nos termos propostos pela Selog, ante a possibilidade de decisão desta Corte vir a desconstituir ato ou processo administrativo, alterar contrato em seu desfavor, determinando, inclusive, a não prorrogação do contrato celebrado (peça 21) .
Os argumentos fornecidos pela contratada, conforme análise realizada pela Selog, 'não contém qualquer informação capaz de alterar o juízo de mérito já proferido por esta unidade técnica' (peça 29) .
II
Conheço da presente representação, por estarem preenchidos os requisitos de admissibilidade previstos no art. 113, § 1º, da Lei 8.666/1993 c/c os arts. 235 e 237, VI, do RI/TCU.
Acompanho as análises e conclusões da Selog, as quais incorporo as minhas razões de decidir, no sentido de conhecer da representação e considerá-la procedente, bem como proferir determinação à Diretoria-Geral do Senado Federal para que se abstenha de prorrogar o contrato 53/2019, decorrente do pregão eletrônico 57/2019. 
Não há reparos a fazer.
De fato, a fixação no edital de valores mínimos de salários muito superiores aos praticados pelo mercado, e definidos na convença coletiva de trabalho, sem que a medida esteja amparada na complexidade do objeto, afronta diversos dispositivos legais.
Nesse sentido, julgo oportuno reproduzir excerto do voto que fundamentou o Acórdão 1097/2019-TCU-Plenário, de relatoria do Ministro Bruno Dantas, que, apesar de já ter sido citado pela Selog, aborda a matéria de forma pertinente:
"44.  Feita essa singela introdução, passo, então, à análise da fixação de salário para serviços terceirizados em atos convocatórios de licitações. 
45.  Embora aceita em algumas situações, até mesmo pela jurisprudência deste Tribunal, essa prática não se amolda perfeitamente ao art. 40, X, da Lei 8.666/1993, o qual dispõe que o edital indicará o critério de aceitabilidade de preços unitário e global, conforme o caso, permitida a fixação de preços máximos e vedados a fixação de preços mínimos.
46.  De uma forma geral, a jurisprudência e a doutrina admitem essa prática em casos excepcionais. Para tanto, é essencial a assunção de dois requisitos: i) a justificativa de que os serviços demandem, por suas características e particularidades, demonstradas tecnicamente, a execução por profissional com nível de qualificação acima da média, comprovável objetivamente por exame de documentos exigidos no ato convocatório, a justificar a percepção de salários acima do piso da categoria profissional; e ii) a devida pesquisa de preços, que demonstre a compatibilidade com os preços de mercado, pelo menos para contratações similares, ou seja, que se demonstre que no mercado exista tal distinção salarial em função da qualificação do trabalhador.  
47.  Como exceção, a fixação de salários não pode se embasar em justificativas genéricas ou simplórias. Ao contrário, essa estipulação deve ser alicerçada em robustos estudos antes da sua adoção, demonstrando que a medida seria primordial e imprescindível para o interesse público ali envolvido.
48.  A IN 5/2017 admite, em caráter excepcional, a fixação de salários acima do piso, desde que justificadamente, para casos específicos em que se necessita de profissionais com habilitação/experiência superior à daqueles, que, no mercado, são remunerados pelo piso salarial da categoria (art. 5º, VI) .
49.  Por óbvio, a fixação de salários não deve ocorrer em contratos nos quais tenha sido pactuada a medição e pagamento por resultado objetivamente aferível ou níveis de serviço, pois são institutos incompatíveis. 
50.  A fixação de salários, sob outro ângulo, revela-se medida contraditória. De um lado a Administração busca maior eficiência e produtividade; de outro, fixa previamente aos níveis de salários a serem praticados pelo fornecedor. Essa modelagem é incongruente. Questiona-se: como incentivar a performance, o resultado, que legitima e determina a remuneração devida ao fornecedor contratado, se a própria Administração fixa os salários a serem praticados e, com agravante, acima do piso da categoria?
51.  Nessa linha, a remuneração por posto de serviço com salário fixado não traz, em geral, grande preocupação por parte da empresa contratada em otimizar os resultados e a qualidade do que está sendo prestado. Para ela, quanto mais postos de serviços, em tese, maior o lucro. 
52.  Outra consequência sensível da fixação de salários, pela Administração, em contratos com dedicação exclusiva de mão de obra é o aumento da pessoalidade na escolha e continuidade do labor, chegando à quase 'perpetuação' de terceirizados em alguns entes. Ao fixar os salários, os contratantes sinalizam a continuidade dos contratos de trabalho aos terceirizados que lá estão nos mesmos níveis remuneratórios que sempre receberam. Isso acontece devido à suposta impossibilidade de redução salarial de empregados, preservada pela fixação dos salários, que, via de regra, não serão inferiores aos que estariam vigentes no contrato a ser substituído.
53.  Ou seja, induz-se a uma perpetuação dessa prática nos contratos subsequentes, pois é razoável supor que alguns gestores almejem, com as terceirizações, a manutenção da equipe de trabalhadores que executam as atividades, por evidente quando os serviços estão sendo prestados a contento, mediante a contratação desses pela empresa vencedora do certame. Dessa forma, não haveria custo de capacitar novos colaboradores, especialmente em massa, como ocorreria na eventual mudança de todos os trabalhadores. 
54.  Não é uma questão somente de estabelecer padrões compatíveis com eventuais demandas dos serviços, mas, sim, de assegurar aos atuais terceirizados a não redução salarial, caso sejam contratados por um licitante que venha a oferecer proposta mais econômica para a Administração em certame subsequente.
55.  Como agravante, corre-se o risco de que o modelo de contratação de prestação de um determinado serviço com salários fixados e maior pessoalidade nas relações faça com que a adoção de modelos mais modernos, mais consentâneos com os avanços tecnológicos e metodológicos e com o princípio da eficiência, sejam atrasados ou mesmo preteridos. Privilegia-se a adoção de critério de medição e pagamento vinculado ou sujeito unicamente à disponibilização da mão de obra, a mera presença física do terceirizado, e não o produto ou resultado objetivamente mensurável, com a qualidade que se espera na terceirização de um serviço, modelagem que está em confronto com as diretrizes da IN 5/2017, conforme a letra 'd' do subitem 2.6 do Anexo V - Diretrizes Para Elaboração do Projeto Básico ou Termo de Referência.
56.  Hoje, diante das vastas opções proporcionadas pelas ferramentas de tecnologia da informação, a exemplo da automação, da, até mesmo, inteligência de máquina, a Administração Pública não deve se pautar pelo modelo de contratação de postos de serviços ainda mais com fixação prévia de salários, sob pena de estimular e premiar modelagens ineficientes. 
57.  Há opções que devem ser objeto de profunda análise quando do planejamento de licitações, como modelos puramente por resultados ou híbridos (parcela fixa e parte por resultados) . A título simples de exemplo, os serviços atualmente contratados de limpeza das instalações deste Tribunal (Contrato 38/2015) são medidos e pagos observando-se o que poderíamos chamar de 'modelo híbrido': a remuneração está vinculada ao quantitativo de postos de serviços, porém é ajustada em virtude da medição de resultados pactuados, especialmente no que concerne ao nível de qualidade da prestação desses.
58.  Não excluo a possibilidade, por um lado, de que haja ganhos com a manutenção de terceirizados, pois há, em geral, custos de reposição quando da rotação de trabalhadores, especialmente com treinamento e qualificação em algumas atividades inerentes a determinado órgão ou entidade. No entanto, a fixação de salário não pode gerar 'grupos ou categorias' diferenciadas de terceirizados em determinados órgãos ou para determinadas atividades em detrimento de contratos que deveriam ser regidos, notadamente, pelos valores de mercado alcançados mediante disputa aberta em pregões eletrônicos, sem fixação de piso salarial. 
59.  Um dos argumentos invocados para a defesa em favor do pagamento por postos de serviços com salário mínimo fixado pela Administração é a suposta segurança ao se afastar o risco de selecionar colaboradores com capacitação inferior à necessária. Ora, isto não é uma verdade absoluta, que tenha sido, até o momento, demonstrada objetivamente. Embora não haja muita dúvida de que certos patamares salariais sejam mais importantes para algumas atividades, especialmente para aquelas especiais em que se admita a fixação de salário, em geral, o balizador para tanto deveria ser o comportamento usual de mercado e não a Administração Pública contratante. 
60.  Em nenhum momento abro qualquer margem de entendimento de que se pretenda com esta discussão precarizar os serviços ou incentivar o aviltamento salarial de terceirizados nas contratações de serviços promovidas pela Administração Pública.  O que não se admite é a Administração Pública criar artificialmente um 'status' salarial privilegiado em alguns órgãos ou atividades sem que restem evidentes e transparentes as justificativas, os critérios, a oportunidade e os salários pesquisados, equilibrando, por óbvio, as necessidades e o interesse público com as práticas de mercado. 
61.  A Administração Pública é a maior contratante individual de serviços terceirizados no Brasil e tem papel fundamental no equilíbrio desse segmento de mercado, interna e externamente. A ordem e tendência atuais são no sentido de que as práticas do setor público se amoldem e se aproximem cada vez mais daquelas praticadas no setor privado. 
62.  No caso concreto, a Agência, em sua resposta de oitiva, afirma que o número de postos contratados é coerente e que os empregados da contratada anterior foram recontratados pela vencedora do pregão (anterior ao ora discutido) , fato esse que seria interessante para a continuidade do serviço. Mas que, por outro lado, revela indício que corrobora minha preocupação, externada anteriormente, de que possa surgir algum tipo de 'perpetuação' de terceirizados nos órgãos e entidades públicas contratantes, gerando toda sorte de vícios que daí pode decorrer. 
63.  Como dito acima, não há dúvidas de que há problemas com eventual descontinuidade ou troca de equipes, mas este não pode ser o único fundamento para a fixação continuada de salário pela Administração. 
64.  Mesmo que venha a ser demonstrado que, neste momento, a cessão de mão de obra por posto de serviço seja a opção mais vantajosa para a Agência quanto a tais serviços, não resta evidente se o serviço precisaria ter um número certo e definido de colaboradores ao longo do ano, tendo em vista poder comportar certa ociosidade em algum momento, bem como qual seria esse número mínimo. 
65.  Na presente contratação, o estabelecimento de eventual número de postos fixos deve ser objeto de profunda análise, observando, para tanto, os níveis de serviço compatíveis com as atividades, a fim de compatibilizar o número de processos avaliados com o número de terceirizados estritamente necessários ao alcance dos resultados pretendidos. 
66.  Lembro que, com os avanços tecnológicos hoje disponíveis, há a possibilidade de que novas alternativas de execução desse serviço possam ser utilizadas, com diferentes métricas adotadas para fins de apuração de resultados alcançados e do próprio pagamento à contratada. 
67.  De outra sorte, não podemos esquecer que a fixação de piso salarial imotivada ou dissonante dos valores de mercado para situações similares pode caracterizar dano ao erário por pagamentos indevidos, por estarem acima dos preços praticados pelo mercado, o que, per se, é duramente condenável."
 Conforme registrou a Selog, o reaproveitamento/recontratação de empregado por empresa diversa, que se sagrou vencedora em novo certame licitatório, não configura sucessão trabalhista, como quer fazer crer a casa legislativa.
Ocorre, na verdade, rescisão do contrato antigo e, se houver reaproveitamento do empregado, nova contratação pela empresa vencedora do certame, nos termos da convenção coletiva de trabalho pactuada entre as partes.
Em outras palavras, ainda que o empregado terceirizado seja mantido no mesmo posto de trabalho perante o tomador dos serviços, há desfazimento do contrato laboral anterior e a contratação do mesmo trabalhador por empresa posterior, vencedora de novo certame licitatório, sem que haja a transferência de elementos de fundo de comércio, não se configurando, portanto, a sucessão de empresas (arts. 10 e 448 da CLT) . 
Nesse sentido, decisões do Tribunal Superior do Trabalho:
"I - RECURSO DE REVISTA DA PRIMEIRA RECLAMADA (EQUIPSEG INTELIGÊNCIA EM SEGURANÇA LTDA.) - RESPONSABILIDADE PELAS VERBAS TRABALHISTAS. TERCEIRIZAÇÃO. REAPROVEITAMENTO DA MÃO DE OBRA PELA NOVA VENCEDORA DE LICITAÇÃO. SUCESSÃO EMPRESARIAL. INEXISTÊNCIA. Não há sucessão trabalhista da nova empresa vencedora de licitação tão somente em razão da conservação dos empregados em seus postos de trabalho - ausência de solução de continuidade dos serviços -, quando não evidenciada a transferência da unidade econômico-jurídica entre as empresas. Inteligência dos arts. 10 e 448 da CLT. Recurso de revista conhecido e provido. REVERSÃO DA JUSTA CAUSA. É incabível o recurso de revista para revolvimento de fatos e provas, nos exatos termos da Súmula 126 do TST. Recurso de revista não conhecido. II - AGRAVO DE INSTRUMENTO EM RECURSO DE REVISTA DA UNIÃO - RESPONSABILIDADE SUBSIDIÁRIA. ENTE PÚBLICO. CULPA IN VIGILANDO DEMONSTRADA. SÚMULA 333 DO TST. Nega-se provimento ao agravo de instrumento que não logra desconstituir os fundamentos do despacho que denegou seguimento ao recurso de revista. Agravo de instrumento a que se nega provimento.' (ARR- 1363-69.2011.5.09.0322, Rel. Min. Márcio Eurico Vitral Amaro, 8.ª Turma, DEJT 16/9/2016) 
' (...) II - RECURSO DE REVISTA INTERPOSTO PELA PRIMEIRA RECLAMADA (PROSERVI SERVIÇOS DE VIGILÂNCIA LTDA.) . SUCESSÃO TRABALHISTA. I. Os arts. 10 e 448 da CLT tratam da sucessão de empresas, situação em que uma unidade econômico-jurídica é transferida a outro titular. Nesses casos, a lei determina que os direitos dos empregados não podem ser afetados por essa transação comercial e que o adquirente da empresa se torna responsável pelos créditos trabalhistas devidos aos empregados. II. No caso dos autos, não consta do acórdão regional qualquer informação de que a primeira Reclamada (Proservi) tenha adquirido a unidade econômica pertencente à segunda Reclamada (Vigilância Pedrozo) . Assim, o entendimento do Tribunal Regional, consistente em reconhecer a sucessão de empresas entre as Reclamadas, sem que houvesse transferência de unidade econômico-jurídica, resultou em violação do art. 448 da CLT. III. Recurso de revista de que se conhece, por má-aplicação do art. 448 da CLT, e a que se dá provimento.' (RR- 30100-65.2009.5.04.0751, Rel. Min. Fernando Eizo Ono, 4.ª Turma, DEJT 12/9/2014) 
'TERCEIRIZAÇÃO. INEXISTÊNCIA DE SUCESSÃO EMPRESARIAL. EMPRESA QUE VENCEU PROCESSO LICITATÓRIO. CONTRATAÇÃO DOS EMPREGADOS DA ANTIGA PRESTADORA DE SERVIÇO. A mera continuidade dos serviços de mesma natureza, ou a identidade entre a atividade atual do Reclamante e aquela desempenhada na empresa anterior, por si só não enseja a sucessão empresarial. Na presente hipótese, a reclamada PRODATEC foi vencedora de processo licitatório para prestar serviços junto a SUFRAMA, assim, não se pode falar em sucessão, pelo simples fato de o Reclamante, em razão de processos licitatórios distintos, ter prestado serviços para empresas diferentes, ainda mais, quando as empresas não têm os mesmos sócios, não integram grupo econômico, estão localizadas em territórios diferentes, enfim, não mantêm nenhuma relação jurídica que revele que possuem interesses comuns. Assim, não há que se falar em configuração de sucessão de empresas. Recurso de Revista conhecido e provido." (RR- 6160500-71.2002.5.14.0900, Rel. Min. José Simpliciano Fontes de F. Fernandes, 2.ª Turma, DJ 24/8/2007) 
Não se falando em unicidade contratual e em sucessão de empregadores, não há que se falar em irredutibilidade de salários caso a nova contratação ocorra por salários inferiores ao da contratação que chegou a termo. 
Em se tratando de novo contrato de trabalho, as cláusulas contratuais não estão vinculadas ao contrato anterior, de modo que inaplicável seria o art. 468 da CLT e o princípio da inalterabilidade contratual lesiva, assim, os empregados mantidos poderão, sim, ter seus direitos trabalhistas reduzidos.
Verifica-se, ainda, que o §2º, do art. 1º, da Resolução Senado 3/2019, é explícito ao tratar da prorrogação dos contratos, nos prazos previstos no art. 57, II, da Lei 8.666/1993, hipótese de unicidade contratual, e não de novos contratos, decorrentes de novas licitações:
"§ 2º Os postos de trabalho ocupados atualmente em decorrência da contratação de serviços objeto de execução indireta poderão ser mantidos, com o pagamento dos valores atualmente praticados nas planilhas de custos, até o limite do prazo de vigência fixado pelo inciso II do art. 57 da Lei n° 8.666, de 21 de junho de 1993 (Lei de Licitações e Contratos) , em atenção aos princípios da continuidade do serviço público e da segurança jurídica, bem como ao disposto no inciso VI do art. 7° da Constituição Federal, nas cláusulas de continuidade constantes das convenções coletivas de trabalho, e na Súmula n° 331 do Tribunal Superior do Trabalho." (grifamos) 
Reproduz-se, a título de esclarecimento, o mencionado art. 57, II, da Lei 8.666/1993:
"Art. 57.  A duração dos contratos regidos por esta Lei ficará adstrita à vigência dos respectivos créditos orçamentários, exceto quanto aos relativos:
 (...) 
II - à prestação de serviços a serem executados de forma contínua, que poderão ter a sua duração prorrogada por iguais e sucessivos períodos com vistas à obtenção de preços e condições mais vantajosas para a administração, limitada a sessenta meses;  (Redação dada pela Lei nº 9.648, de 1998) "
Interpretação diversa, no sentido de considerar que os postos de trabalho possam ser mantidos no novo contrato com os valores praticados no contrato anterior levará à inusitada situação de permitir que a casa legislativa contrate serviços gerais, destituídos de qualquer complexidade, a preços injustificadamente superiores aos que seriam pagos por outros entes, sejam eles públicos ou privados, pelos mesmos serviços, resultando em contratação francamente desvantajosa para o erário público. 
Não se avalia aqui a constitucionalidade/legalidade da Resolução Senado 3/2019, mas a interpretação equivocada que foi conferida a essa norma de forma a permitir que à administração da casa legislativa que contratasse serviços gerais, destituídos de complexidade e especificidade, em detrimento dos valores que regem contratações no âmbito da administração pública em todas as esferas de governo.
A leitura da resolução não permite conclusões nesse sentido e tampouco foi o citado normativo editado para viabilizar contratações a qualquer preço.
Assim, ainda que se considere que proposta mais vantajosa não signifique apenas preço mais baixo, tal condição não abre caminho para contratação por qualquer preço, como já ressaltado por esta Corte. 
O administrador permanece obrigado a justificar os preços que se propõe pagar, e a demonstrá-los compatíveis com as especificidades dos serviços que serão prestados e com os profissionais que irão executá-los, conforme destacou o Ministro Augusto Nardes, no voto que fundamentou o acórdão 290/2006-TCU-Plenário, a seguir transcrito, o que não foi feito no caso sob análise.
"14. Assim, proposta mais vantajosa não significa apenas preço mais baixo. Há que se considerar a tutela de outros valores jurídicos além do menor preço, como, por exemplo, o atendimento ao princípio da eficiência. Nada obstante, devo destacar que tal condição não abre caminho para contratação por qualquer patamar, como já ressaltado por esta Corte. O administrador continua obrigado a justificar os preços a que se propõe ajustar, e a demonstrá-los compatíveis também com as especificidades dos serviços que serão prestados e com os profissionais que irão executá-los."
Nesse contexto, a fixação de valores mínimos de salários substancialmente superiores aos estabelecidos na CCT das categorias abrangidas pela contratação, para serviços destituídos de complexidade, sem qualquer indicação de que seriam compatíveis com os praticados pelo mercado em condições similares, revela afronta injustificável aos princípios da economicidade e da seleção da proposta mais vantajosa, dentre outros dispositivos.
Não bastasse a fixação de salários base para alguns profissionais em valores muito superiores ao estipulado na CCT, também se conclui pela improcedência dos argumentos fornecidos pela Diretoria-Geral do Senado Federal na definição da quantidade de postos de trabalho prevista na contratação, conforme destacou a Selog em sua análise:
"11. A tabela constante da peça 17, p. 49, indica a forma pela qual foi estabelecida a quantidade de funcionários necessária à prestação dos serviços:
	Tipo de áreas
	Área do SF (m²) 
	Característica da área
	Produtividade (IN 2/2008) 
	Periodicidade
	Quantidade funcionários
	Produtividade por servente

	Áreas internas
	164.161,83
	Piso frio.
	600 m²
	Diária
	274
	599,13 m²

	Áreas externas e fachadas envidraçadas
	54.600,19
	Pátio, calçadas, estacionamento e vias internas.
	1.200 m²
	Diária
	46
	1.186,96 m²

	Esquadrias externas e fachadas envidraçadas
	30.537,02
		110 m²
	Semanal
	37
	101,80 m²

	Acréscimo face ao número de banheiros
					40
	274 x 14,5%

	Total
	249.299,04
				397
	
12. A IN MPDG 5/2017, que substituiu a IN SLTI/MP 2/2008, apresenta, no item 3 do Anexo VI-B, os seguintes índices de produtividade:
3. Nas condições usuais serão adotados índices de produtividade por servente em jornada de oito horas diárias, de acordo com os seguintes parâmetros: 
3.1. Áreas Internas: 
a) Pisos acarpetados: 800 m2 a 1200 m2;
b) Pisos frios: 800 m² a 1200 m2;
c) Laboratórios: 360 m² a 450 m2;
d) Almoxarifados/galpões: 1500 m² a 2500 m2;
e) Oficinas: 1200 m² a 1800 m2;
f) Áreas com espaços livres - saguão, hall e salão: 1000 m² a 1500 m2; e
g) Banheiros: 200 m² a 300 m².
3.2. Áreas Externas: 
a) Pisos pavimentados adjacentes/contíguos às edificações: 1800 m² a 2700 m2; 
b) Varrição de passeios e arruamentos: 6000 m² a 9000 m2; 
c) Pátios e áreas verdes com alta frequência: 1800 m² a 2700 m2; 
d) Pátios e áreas verdes com média frequência: 1800 m² a 2700 m2;
e) Pátios e áreas verdes com baixa frequência: 1800 m² a 2700 m2; e
f) coleta de detritos em pátios e áreas verdes com frequência diária: 100.000 m2.
3.3. Esquadrias Externas: 
a) face externa com exposição a situação de risco: 130 m² a 160 m²; 
b) face externa sem exposição a situação de risco: 300 m² a 380 m²; e
c) face interna: 300 m² a 380 m².
3.4. Fachadas Envidraçadas: 130 m2 a 160 m², observada a periodicidade prevista no Projeto Básico;
13. Substituindo a produtividade adotada na tabela elaborada pelo órgão pelos índices mínimos previstos na IN 5/2017, chega-se ao resultado abaixo, que implicaria redução de 109 postos de servente:
	Tipo de áreas
	Área do SF (m²) 
	Característica da área
	Produtividade (IN 2/2008) 
	Periodicidade
	Quantidade funcionários

	Áreas internas
	164.161,83
	Piso frio.
	800 m²
	Diária
	206

	Áreas externas e fachadas envidraçadas
	54.600,19
	Pátio, calçadas, estacionamento e vias internas.
	1.800 m²
	Diária
	31

	Esquadrias externas e fachadas envidraçadas
	30.537,02
		130 m²
	Mensal*
	11**

	Acréscimo face ao número de banheiros
					40***

	Total
	249.299,04
				288

* Periodicidade estabelecida no instrumento convocatório
** Considerando a média de 22 dias úteis e produtividade de 130 m², cada servente seria capaz de limpar 2.860 m²/mês, o que exigiria onze profissionais para executar a tarefa.
*** Mantido o quantitativo originalmente previsto de quarenta serventes extras para fazer face ao número de banheiros.
14. Embora o órgão alegue ter considerado a experiência e os parâmetros aferidos e resultantes do Contrato 84/2016, não apresentou detalhes que justificassem a adoção de produtividades inferiores ao mínimo estabelecido na IN 5/2017. Vale salientar que, para áreas internas, utilizou-se unicamente a produtividade mínima prevista para piso frio, sem considerar as especificidades das instalações. Cabe destacar que almoxarifados/galpões e áreas com espaços livres (saguão, hall e salão) , conforme a citada IN, apresentam produtividades ainda maiores.
15. Quanto ao acréscimo em face do número de banheiros existentes no órgão, o quantitativo de postos adicionais previstos, considerando a produtividade mínima prevista na IN (200 m²) , seria suficiente para a limpeza de 8.000 m² de banheiros. Embora o órgão alegue possuir mais banheiros que a média verificada em outras instalações, não traz elementos que permitam identificar a correlação entre a quantidade excedente de serventes (40) e a área de banheiros.
16. Verifica-se, dessa forma, que, na documentação apresentada, a produtividade aplicada no certame não foi devidamente demonstrada. Não se mostra adequado, por exemplo, aplicar indistintamente o mesmo coeficiente a todas as áreas internas do Senado, como consta do quadro apresentado na peça 17, p. 49. Para o correto dimensionamento dos serviços, é necessário que a composição dessas áreas seja melhor detalhada, com a indicação individualizada da metragem de cada tipo de ambiente (pisos acarpetados, pisos frios, almoxarifados, oficinas, áreas com espaço livres, banheiro) . Da mesma forma, o grande número de visitantes que comparecem ao órgão, por impactarem a produtividade dos serviços, deve ser considerado, mas apenas nos locais em que há efetivo trânsito de pessoas, os quais deverão ser identificados nos estudos técnicos preliminares à contratação.
17. Por fim, comparando-se os níveis de produtividade previstos na IN-MP 2/2008 e na IN MPDG 5/2017, verifica-se que a norma mais recente apresenta maior produtividade, sugerindo que o mercado em questão evoluiu. Nesse sentido, o dimensionamento da quantidade de postos de serviço baseado exclusivamente no histórico de anos anteriores tende a privilegiar a ineficiência e compromete o alinhamento do órgão com tendências de evolução do mercado. Embora a experiência seja fator importante, os estudos técnicos preliminares também devem avaliar as alternativas disponíveis no mercado, bem como as inovações tecnológicas que poderão ser adotadas, com vistas ao delineamento do modelo de contratação que melhor atenderá a administração."
Considero, portanto, que a manifestação juntada aos autos pela Diretoria-Geral do Senado Federal não tem o condão de justificar a fixação de salários base para os cargos de encarregado geral, encarregado diurno, almoxarife, servente diurno e servente escala em valores muito superiores aos previstos na CCT, bem como a definição da quantidade de postos de trabalho prevista na contratação.
Ante o exposto, manifesto pela aprovação do acórdão que ora submeto à apreciação deste Colegiado.
TCU, Sala das Sessões Ministro Luciano Brandão Alves de Souza, em 4 de dezembro de 2019.
Weder de Oliveira
Relator